---
title: "Análise Exploratória de Série Temporal: IPCA Mensal"
author: "Gabriel Miranda"
date: today
format:
  pdf:
    toc: false
    number-sections: true
    geometry:
      - top=20mm
      - bottom=20mm
      - left=20mm
      - right=20mm
---

```{r include=FALSE}
# knitr::opts_chunk_set(echo = TRUE, warning = FALSE, message = FALSE, fig.width = 7, fig.height = 3.8)

# Instale os pacotes caso não os tenha:

# install.packages("GetBCBData")
# install.packages("tidyverse")
# install.packages("knitr")
# install.packages("remotes")
# install.packages("tsibble")
# install.packages("tseries")
# install.packages("ggplot2")
# remotes::install_version("rlang", version = "1.1.7")
```

# Informações da Série Temporal

- **Fonte dos dados:** Banco Central do Brasil / IBGE.
- **Período analisado:** 01/1991 a 12/1999
- **Frequência:** Mensal.

```{r echo=FALSE, message=FALSE, warning=FALSE}
library(tidyverse)
library(tsibble)
library(ggplot2)
library(feasts)
library(GetBCBData)
library(tseries)
library(knitr)

beginDate = "1991-04-01"
endDate = "1999-12-31"

# Leitura e estruturação da série
df_ipca <- gbcbd_get_series(id = 433,
                           first.date = beginDate,
                           last.date = endDate) %>%
  rename(data = ref.date, ipca = value) %>%
  select(data, ipca) %>%
  mutate(mes = yearmonth(data)) %>%
  as_tsibble(index = mes)
```

# Gráfico da Série Temporal

```{r echo=FALSE, message=FALSE, warning=FALSE}
ggplot(df_ipca, aes(x = mes, y = ipca)) +
  geom_line(color = "#1f77b4", linewidth = 0.6) +
  geom_hline(yintercept = 0, linetype = "dashed", color = "gray50") +
  labs(
    title = paste0("Variação Mensal do IPCA (%) - ", year(beginDate), " a ", year(endDate)),
    x = "Ano",
    y = "Variação Mensal (%)"
  ) +
  theme_minimal()
```

Entre 1991 e 1994 o gráfico apresenta uma clara tendência de subida do índice IPCA. No entanto, a partir de junho de 1994 o gráfico apresenta uma queda brusca e se mantem estável o final da série. Essa queda coincide com o início do Plano Real.

\newpage

# Medidas Descritivas

```{r echo=FALSE, message=FALSE, warning=FALSE}
medidas <- tibble(
  Média = mean(df_ipca$ipca),
  Mediana = median(df_ipca$ipca),
  `Desvio Padrão` = sd(df_ipca$ipca),
  Mínimo = min(df_ipca$ipca),
  Máximo = max(df_ipca$ipca),
  IQR = IQR(df_ipca$ipca)
) %>% 
  t() %>%
  as.data.frame() %>%
  rownames_to_column()

kable(medidas, 
      digits = 2, 
      col.names = c("Medidas", ""),
      caption = paste0("Estatísticas Descritivas da Série IPCA (%) - ", year(beginDate), " a ", year(endDate)))
```

A discrepância entre média e mediana, e o alto desvio padrão são ficam claros quando observamos o gráfico anterior. Até certo período tivemos valor de até 47.43% de IPCA, e a partir de certo momento há uma queda brusca no índice. O fato da série conter dois períodos distintos faz com que seja complicado trabalhar com certas estatísticas.

# Ferramentas Gráficas Complementares

## Autocorrelação

```{r echo=FALSE, message=FALSE, warning=FALSE}
# Função de Autocorrelação (ACF)
df_ipca %>%
  feasts::ACF(ipca, lag_max = 50) %>%
  autoplot() +
  labs(title = "Função de Autocorrelação (ACF)") +
  theme_minimal()
```

\newpage

### Teste aumentado de Dickey-Fuller

```{r echo=FALSE, message=FALSE, warning=FALSE}
df_ipca %>% pull(ipca) %>% adf.test()
```

O gráfico de autocorrelação mostra uma forte correlação das inflações ao longo dos meses, o que é esperado. A inflação do mês seguinte tende a ser uma variação x do mês anterior, _ceteris paribus_. Observamos a quebra desse padrão, justamente, quando há uma mudança no plano econômico, que derruba a inflação.

Já com relação a Estacionaridade, a queda gradual e lenta observada no Gráfico de Autocorrelação indica que a média da série não é constante ao longo do tempo, comportamento que fica claro no gráfico da série. Isso indica Tendência, na verdade. Para reforçar essa interpretação temos o Teste Aumentado de Dickey-Fuller, que possui como hipótese nula, justamente, a estacionaridade da série temporal. Com o valor-p de 0.3735 não há evidências para rejeitar essa hipótese nula. Então, unindo a interpretação do gráfico da série, de autocorrelação e do Teste Aumentado de Dickey-Fuller, podemos dizer que não se trata de uma série estacionária.

# Próximos passos

Analisar períodos específicos da série:

- Antes do Plano Real;
- Após o Plano Real.
