---
title: "Regressão e Suavização de Série Temporal: IPCA Mensal"
author: "Gabriel Miranda"
format:
  pdf:
    toc: false
    number-sections: true
    geometry:
      - top=20mm
      - bottom=20mm
      - left=20mm
      - right=20mm
execute:
  echo: true
  warning: false
  message: false
---

```{r echo=FALSE, message=FALSE, warning=FALSE}
library(tidyverse)
library(tsibble)
library(ggplot2)
library(feasts)
library(GetBCBData)
library(tseries)
library(knitr)
library(fable)

beginDate = "1991-04-01"
endDate = "1993-12-31"

# Leitura e estruturação da série
# df_ipca <- gbcbd_get_series(id = 433,
#                            first.date = beginDate,
#                            last.date = endDate) %>%
#   rename(data = ref.date, ipca = value) %>%
#   select(data, ipca) %>%
#   mutate(mes = yearmonth(data)) %>%
#   as_tsibble(index = mes)
# 
# save(df_ipca, file = "C:\\Users\\Usuario\\Desktop\\Especializacao\\Introducao a Series Temporais\\df_ipca.Rdata")

load("\\quarto_archives\\df_ipca.Rdata")

df_ipca_treino <- df_ipca %>%
  filter(mes < yearmonth("1993-04"))

df_ipca_teste <- df_ipca %>%
  filter(mes >= yearmonth("1993-04"))

```

# Informações da Série Temporal

- **Fonte dos dados:** Banco Central do Brasil / IBGE.
- **Período analisado:** `r format(yearmonth(beginDate), "%m/%Y")` a `r format(yearmonth(endDate), "%m/%Y")`
- **Frequência:** Mensal.


```{r echo=FALSE, message=FALSE, warning=FALSE}
ggplot(df_ipca_treino, aes(x = mes, y = ipca)) +
  geom_line(color = "#374e55", linewidth = 0.6) +
  geom_hline(yintercept = 0, linetype = "dashed", color = "gray50") +
  labs(
    title = paste0("Variação Mensal do IPCA (%) - ", year(beginDate), " a ", year(endDate)),
    x = "Ano",
    y = "Variação Mensal (%)"
  ) +
  theme_minimal()
```

## Regressão linear

```{r echo=FALSE, message=FALSE, warning=FALSE}
modelo_tslm <- df_ipca_treino %>%
  model(
    regressao = TSLM(ipca ~ trend())
  )

df_ipca_treino <- df_ipca_treino %>%
  mutate(ipca_prev_tslm = augment(modelo_tslm)$.fitted)

previsao <- modelo_tslm %>%
  forecast(new_data = df_ipca_teste)

df_ipca_teste = df_ipca_teste %>%
    mutate(ipca_prev_tslm = previsao$.mean)
```

```{r echo=FALSE, message=FALSE, warning=FALSE}
report(modelo_tslm)
```

```{r echo=FALSE, message=FALSE, warning=FALSE}
gg_tsresiduals(modelo_tslm)
```




```{r echo=FALSE, message=FALSE, warning=FALSE}
g1 = ggplot(df_ipca_treino, aes(x = mes)) +
  geom_line(aes(y = ipca, color = "IPCA"), linewidth = 0.6) +
  geom_line(aes(y = ipca_prev_tslm, color = "IPCA prev"), linewidth = 0.6) +
  geom_hline(yintercept = 0, linetype = "dashed", color = "gray50") +
  scale_color_manual(values = c("IPCA" = "#374e55", "IPCA prev" = "#df8f44")) +
  labs(
    title = paste0("Variação Mensal do IPCA (%) - ", format(min(df_ipca_treino$data), "%m/%Y"), " a ", format(max(df_ipca_treino$data), "%m/%Y")),
    x = "Ano",
    y = "Variação Mensal (%)",
    color = "Legenda"
  ) +
  theme_minimal()

g1
```


```{r echo=FALSE, message=FALSE, warning=FALSE}
g2 = ggplot(df_ipca_teste, aes(x = mes)) +
  geom_line(aes(y = ipca, color = "IPCA"), linewidth = 0.6) +
  geom_line(aes(y = ipca_prev_tslm, color = "IPCA prev"), linewidth = 0.6) +
  geom_hline(yintercept = 0, linetype = "dashed", color = "gray50") +
  scale_color_manual(values = c("IPCA" = "#374e55", "IPCA prev" = "#df8f44")) +
  labs(
    title = paste0("Variação Mensal do IPCA (%) - ", format(min(df_ipca_teste$data), "%m/%Y"), " a ", format(max(df_ipca_teste$data), "%m/%Y")),
    x = "Ano",
    y = "Variação Mensal (%)",
    color = "Legenda"
  ) +
  theme_minimal()

g2
```

## Suavização Exponencial Holt

Foi escolhida a Suavização Exponencial de Holt porque a série apresenta apenas tendência, e não sazonalidade.

```{r echo=FALSE, message=FALSE, warning=FALSE}

modelo_holt <- df_ipca_treino %>%
  model(
    holt = ETS(ipca ~ error("A") + trend("A") + season("N"))
  )

df_ipca_treino <- df_ipca_treino %>%
  mutate(ipca_prev_holt = augment(modelo_holt)$.fitted)

previsao <- modelo_holt %>%
  forecast(new_data = df_ipca_teste)

df_ipca_teste <- df_ipca_teste %>%
  mutate(ipca_prev_holt = previsao$.mean)
```

```{r echo=FALSE, message=FALSE, warning=FALSE}
report(modelo_holt)
```

```{r echo=FALSE, message=FALSE, warning=FALSE}
gg_tsresiduals(modelo_holt)
```

- Os erros oscilam entorno de zero
    - A variação aparenta ser aleatória e sem padrões
- Todas as barras verticais para os lags estão dentro do intervalo de confiança
    - O pressuposto de independência dos resíduos é satisfeito
- A distribuição dos erros está centrada próxima do zero
    - O pressuposto de normalidade dos resíduos é atendido

```{r echo=FALSE, message=FALSE, warning=FALSE}
# Gráfico - Ajuste no Treino
g3 = ggplot(df_ipca_treino, aes(x = mes)) +
  geom_line(aes(y = ipca, color = "IPCA"), linewidth = 0.6) +
  geom_line(aes(y = ipca_prev_holt, color = "IPCA prev"), linewidth = 0.6) +
  geom_hline(yintercept = 0, linetype = "dashed", color = "gray50") +
  scale_color_manual(values = c("IPCA" = "#374e55", "IPCA prev" = "#df8f44")) +
  labs(
    title = paste0("Variação Mensal do IPCA (%) - Treino (", format(min(df_ipca_treino$data), "%m/%Y"), " a ", format(max(df_ipca_treino$data), "%m/%Y"), ")"),
    x = "Ano",
    y = "Variação Mensal (%)",
    color = "Legenda"
  ) +
  theme_minimal()

g3
```


```{r echo=FALSE, message=FALSE, warning=FALSE}
# Gráfico - Previsão no Teste
g4 = ggplot(df_ipca_teste, aes(x = mes)) +
  geom_line(aes(y = ipca, color = "IPCA"), linewidth = 0.6) +
  geom_line(aes(y = ipca_prev_holt, color = "IPCA prev"), linewidth = 0.6) +
  geom_hline(yintercept = 0, linetype = "dashed", color = "gray50") +
  scale_color_manual(values = c("IPCA" = "#374e55", "IPCA prev" = "#df8f44")) +
  labs(
    title = paste0("Variação Mensal do IPCA (%) - Teste (", format(min(df_ipca_teste$data), "%m/%Y"), " a ", format(max(df_ipca_teste$data), "%m/%Y"), ")"),
    x = "Ano",
    y = "Variação Mensal (%)",
    color = "Legenda"
  ) +
  theme_minimal()

g4
```


## Comparando métricas

#### Métricas de validação - Treino

```{r echo=FALSE, message=FALSE, warning=FALSE}
metricas_treino <- bind_rows(
  modelo_tslm %>% accuracy(),
  modelo_holt %>% accuracy()
) %>%
  select(.model, RMSE, MAE, MAPE) %>%
  rename("Modelo" = ".model")

previsoes_tslm <- modelo_tslm %>% forecast(new_data = df_ipca_teste)
previsoes_holt <- modelo_holt %>% forecast(new_data = df_ipca_teste)

previsoes_conjuntas_teste <- bind_rows(previsoes_tslm, previsoes_holt)

metricas_teste <- previsoes_conjuntas_teste %>%
  accuracy(df_ipca_teste) %>%
  select(.model, RMSE, MAE, MAPE) %>%
  rename("Modelo" = ".model")

kable(
  x = metricas_treino %>%
    arrange(Modelo),
  digits = 3,
  caption = "Métricas de Desempenho no Conjunto de Treino"
)

```



#### Métricas de validação - Teste

```{r echo=FALSE, message=FALSE, warning=FALSE}
kable(
  x = metricas_teste %>%
    arrange(Modelo),
  digits = 3,
  caption = "Métricas de Desempenho no Conjunto de Teste"
)
```

```{r echo=FALSE, message=FALSE, warning=FALSE}
ggplot() +
  geom_line(data = df_ipca_treino, aes(x = mes, y = ipca, color = "Observado (IPCA)"), linewidth = 0.8) +
  geom_line(data = df_ipca_treino, aes(x = mes, y = ipca_prev_tslm, color = "Regressão TSLM"), linewidth = 1) +
  geom_line(data = df_ipca_treino, aes(x = mes, y = ipca_prev_holt, color = "Holt (ETS)"), linewidth = 1) +
  scale_color_manual(values = c("Observado (IPCA)" = "black", "Regressão TSLM" = "#e41a1c", "Holt (ETS)" = "#377eb8")) +
  labs(
    title = "Comparação de Previsões no Conjunto de Treino",
    x = "Mês/Ano", y = "Variação Mensal (%)", color = "Série / Modelo"
  ) +
  theme_minimal()
```


```{r echo=FALSE, message=FALSE, warning=FALSE}
ggplot() +
  geom_line(data = df_ipca_teste, aes(x = mes, y = ipca, color = "Observado (IPCA)"), linewidth = 0.8) +
  geom_line(data = df_ipca_teste, aes(x = mes, y = ipca_prev_tslm, color = "Regressão TSLM"), linewidth = 1) +
  geom_line(data = df_ipca_teste, aes(x = mes, y = ipca_prev_holt, color = "Holt (ETS)"), linewidth = 1) +
  scale_color_manual(values = c("Observado (IPCA)" = "black", "Regressão TSLM" = "#374e55", "Holt (ETS)" = "#df8f44")) +
  labs(
    title = "Comparação de Previsões no Conjunto de Teste",
    x = "Mês/Ano", y = "Variação Mensal (%)", color = "Série / Modelo"
  ) +
  theme_minimal()
```



Na base de treino, o modelo de Holt obteve melhor desempenho e melhor ajuste, como pôde ser visto no gráfico e nas métricas. Por atualizar o nível e a tendência a cada observação, ele consegue se ajustar melhor às oscilações do IPCA.

Na base de teste, o modelo de Regressão Linear apresentou um desempenho superior ao Holt, reduzindo o erro percentual médio absoluto (MAPE) de 8,13% para 4,30%.

O modelo de Holt adapta-se melhor aos dados históricos de treino. Contudo, na hora de projetar passos à frente no conjunto de teste, ele projeta a inclinação local mais recente, o que pode acumular erro se a trajetória mudar.

No entanto, para previsão na base de teste, o modelo de Regressão Linear foi mais acurado com base nas métricas de erro (RMSE, MAE e MAPE).