---
title: "Pandemia e alimentação: mudanças para melhor ou para pior?"
author: "Gabriel Miranda"
format: 
  html:
    toc: true
    toc-depth: 3
    theme: cosmo
    code-fold: true
    embed-resources: true
editor: visual
execute:
  echo: true
  warning: false
  message: false
---

```{r echo=TRUE, warning=FALSE, message=FALSE}
library(readxl)
library(dplyr)
library(ggplot2)
library(tidyr)
library(knitr)
library(stringr)
library(gtsummary)
library(tidyverse)
library(ggstats)
library(ggridges)
library(tidymodels)
library(tidyclust) 
#library(MASS)

dados0 <- read_excel("C:\\Users\\Usuario\\Desktop\\DataProjects\\quarto_archives\\DadosNutri.xlsx")

theme_gtsummary_language("pt", big.mark = ".", decimal.mark = ",") 
```

\newpage

# Introdução

Em 2022, alunas do curso de pós-graduação em Nutrição da UFF coletam `r nrow(dados0)` respostas em um questionário online com `r ncol(dados0)` perguntas relacionadas a características sociodemográficas, condições vivenciadas durante a pandemia de COVID-19, características antropométricas e mudanças nos hábitos alimentares.

O objetivo desse estudo é, a partir da base de dados coletada, responder a seguinte pergunta: As mudanças de hábito alimentares na pandemia foram para bons ou maus hábitos?

```{r echo=TRUE, warning=FALSE, message=FALSE}
explicativas = c(
     'Genero'
    ,'Raca_cor'
    ,'Regiao'
    ,'Renda_familiar'
    ,'Escolaridade'
    ,'Trabalha'
    ,'Idade'
    ,'Peso'
    ,'Dificuldade_Financeira'
)
desfechos = c(
     'Alteracao_Pandemia'
    ,'Frutas'
    ,'Legumes_Verduras'
    ,'Bebidas_Alcoolicas'
    ,'Produtos_Industrializados'
    ,'Doces'
)
```

```{r, echo=TRUE, warning=FALSE, message=FALSE}
dados0 = dados0 %>%
    select(all_of(explicativas), all_of(desfechos))
```

```{r warning=FALSE, message=FALSE}
tbl_summary(
    data = dados0 %>%
      select(all_of(explicativas), "Alteracao_Pandemia"),
    by = "Alteracao_Pandemia",
    statistic = list(all_categorical() ~ "{n} ({p}%)",
                     all_continuous() ~ "{mean} [{p25} - {p75}]"),
    label = list(
        Genero ~ "Gênero",
        Raca_cor ~ "Raça/Cor",
        Regiao ~ "Região",
        Renda_familiar ~ "Renda familiar",
        Escolaridade ~ "Escolaridade",
        Trabalha ~ "Trabalha",
        Idade ~ "Idade (anos)",
        Dificuldade_Financeira ~ "Dificuldade financeira"
    )
) %>%
    modify_spanning_header(all_stat_cols() ~ "**Alteração de hábitos alimentares na pandemia**") %>%
    modify_header(label ~ "**Variáveis**") %>%
    bold_labels() %>%
    modify_caption("Descritiva das variáveis explicativas na amostra") %>%
    modify_footnote(all_stat_cols() ~ "Variáveis qualitativas: n (%); Variáveis quantitativas: média (DP).") %>%
  add_p(
    test = list(all_categorical() ~ "chisq.test"),
    pvalue_fun = ~ style_pvalue(.x, digits = 3)
  )

```

Sobre a alteração de hábitos alimentares na pandemia:

- A maior parte das variáveis apresenta p-valor menor do que 0.05, indicando que essas variáveis são importantes para explicar as mudanças de hábito na pandemia

  - (Genero) As mulheres mudaram mais seus hábitos alimentares do que os homens.
  - (Renda_familiar) Famílias com renda de até R$ 1254,00 apresentaram maior mudança de hábitos e famílias com renda maior do que R$8640,00 apresentaram uma maior proporção do preenchimento de 'Não mudança de hábito'.
  - (Escolaridade) Altas escolaridades apresentaram maior proporção de não mudança de hábito e baixas escolaridades apresentaram maior proporção de mudança de hábito.
  - (Trabalha) Quem não trabalha teve maior mudança de hábito.
  - (Idade) A média de idade em quem mudou de hábito é menor e concentrada entre 22 - 39.
  - (Dificuldade_Financeira) Quem passou por dificuldade financeira apresentou maior mudança de hábito. Quem não passou por dificuldade financeira não passou por mudança de hábito.

Pessoas que alteraram hábitos alimentares tinham predominantemente renda média/ (R$ 1,2 mil a R$ 8,6 mil+), ensino médio completo, não trabalhavam e enfrentaram dificuldades financeiras se comparadas a quem não mudou seus hábitos alimentares.

Disclaimer: A maior parte da base é de mulheres brancas da região sul/sudeste. Essa amostragem não é representativa para o Brasil, então a interpretação deve levar essa limitação em consideração. Além disso, a proporção de pessoas com pós graduação é muito semelhante a proporção de pessoas com ensino médio completo.

### Filtrando somente que declarou alteração de hábito na pandemia e selecionando as variáveis

O objetivo do estudo é entender o perfil de quem mudou os hábitos alimentares durante a pandemia e verificar o sentido dessa mudança (bons ou maus hábito), então o universo da análise vai levar em consideração somente que responder "Alteracao_Pandemia = Sim"

```{r, echo=TRUE, warning=FALSE, message=FALSE}
variaveis_estudo = c(desfechos, 'Genero', 'Renda_familiar','Escolaridade','Trabalha', 'Idade','Dificuldade_Financeira')

dados = dados0 %>% 
  filter(Alteracao_Pandemia == "Sim") %>%
  select(all_of(variaveis_estudo))
```

## Perfil sociodemográfico

`r nrow(dados)` das `r nrow(dados0)` pessoas que responderam ao questionário declararam que alteraram hábitos alimentares durante a pandemia.

```{r warning=FALSE, message=FALSE}
table1 <- dados %>%
  select(
    Genero, Renda_familiar, Escolaridade, Trabalha, Idade, Dificuldade_Financeira
  ) %>%
  tbl_summary(
    statistic = list(
      all_categorical() ~ "{n} ({p}%)",
      all_continuous() ~ "{mean} [{p25} - {p75}]"
    ),
    digits = list(
      all_continuous() ~ 2,
      all_categorical() ~ c(0, 2)
    ),
    label = list(
      Genero ~ "Gênero",
      Renda_familiar ~ "Renda Familiar",
      Escolaridade ~ "Escolaridade",
      Trabalha ~ "Trabalha",
      Dificuldade_Financeira ~ "Dificuldade Financeira"
    ),
    missing = "no"
  ) %>%
  bold_labels() %>%
  modify_caption("Descritiva das variáveis explicativas entre quem mudou de hábito alimentar durante a pandemia")

table1
```

De modo geral, pessoas com renda familiar entre R$ 1.255 - R$ 8.640, ensino médio completo ou pós graduação, que trabalhavam e não passaram por dificuldade financeira durante a pandemia compoe o perfil de quem responder ter mudado os hábitos alimentares nesse período.

## Mudanças alimentares

Dentre as opções disponíveis no questionário, foram selecionadas as seguintes para classificar boa ou má mudança de hábito alimentar:

- Frutas
- Legumes e Verduras
- Bebidas Alcoólicas
- Produtos Industrializados
- Doces

```{r warning=FALSE, message=FALSE}
p_aderencia <- function(data, variable, ...) {
  res <- chisq.test(table(data[[variable]]))
  tibble::tibble(p.value = style_pvalue(res$p.value, digits = 3))
}

table2 <- dados %>%
  select(
    Frutas, Legumes_Verduras, Bebidas_Alcoolicas,
    Produtos_Industrializados, Doces
  ) %>%
  tbl_summary(
    statistic = all_categorical() ~ "{n} ({p}%)",
    digits = all_categorical() ~ c(0, 2),
    label = list(
      Frutas ~ "Frutas",
      Legumes_Verduras ~ "Legumes e Verduras",
      Bebidas_Alcoolicas ~ "Bebidas Alcoólicas",
      Produtos_Industrializados ~ "Produtos Industrializados",
      Doces ~ "Doces"
    ),
    missing = "no"   
  ) %>%
    add_stat(fns = everything() ~ p_aderencia) %>% 
  modify_header(p.value ~ "**Valor-p**") %>%
  modify_caption("Proporção das categorias nas variáveis desfecho") %>%  
  bold_labels()

table2
```

Os valores-p muito pequenos indicam que as proporções nas respostas são significativamente diferentes. Podemos observar um aumento no consumo de todos os alimentos selecionados, com destaque para Doces, onde mais de 50% relataram aumento no seu consumo.

```{r echo=TRUE, warning=FALSE, message=FALSE}
jama_colors <- c('#374e55', '#df8f44', '#00a1d5', '#b24745')

labels_desfechos <- list(
  Frutas = "Frutas",
  Legumes_Verduras = "Legumes e Verduras",
  Bebidas_Alcoolicas = "Bebidas Alcoólicas",
  Produtos_Industrializados = "Produtos Industrializados",
  Consumo_agua = "Consumo de Água"
)

grafico_distribuicao <- function(df, col, labels_desfechos = list(), colors = jama_colors) {
    
  col_label <- if (col %in% names(labels_desfechos)) labels_desfechos[[col]] else col
  
  grafico <- ggplot(df, aes(x = .data[[col]], fill = .data[[col]])) +
    geom_bar() +
    stat_count(
      geom = "text",
      aes(label = after_stat(count)),
      vjust = -0.5,
      size = 4,
      color = "black"
    ) +
    scale_fill_manual(values = colors) +
    scale_y_continuous(expand = expansion(mult = c(0, 0.13))) +
    labs(
      title = paste("Consumo de", col_label),
      x = col_label,
      y = "Contagem"
    ) +
    theme_bw() +
    theme(
      axis.text.x = element_text(angle = 45, hjust = 1),
      legend.position = "none"
    )
  
  return(grafico)
}
```

```{r}
for(i in 1:length( desfechos[2:length(desfechos)])){
  print(
    grafico_distribuicao(
    dados,
    desfechos[2:length(desfechos)][i],
    labels_desfechos)
  )
}
```

```{r}
explicativas <- c('Genero', 'Renda_familiar', 'Escolaridade', 'Trabalha', 'Dificuldade_Financeira')
desfechos    <- c('Frutas', 'Legumes_Verduras', 'Bebidas_Alcoolicas', 'Produtos_Industrializados', 'Doces')

resultados <- expand.grid(Explicativa = explicativas, Desfecho = desfechos, stringsAsFactors = FALSE) %>%
  rowwise() %>%
  mutate(
    p_valor = round(chisq.test(table(dados[[Explicativa]], dados[[Desfecho]]))$p.value, 5)
  ) %>%
  ungroup() %>%
  #arrange(Explicativa)
  arrange(desc(p_valor))

kable(resultados,
digits = 3,
caption = "Associação entre variável Explicativa com os alimentos selecionados")
```

# Gráficos 2 a 2

## Quantitativas x Quantitativa

```{r}
relacoes_significativas <- resultados %>%
  #filter(p_valor < 0.05) %>%
  mutate(Explicativa = factor(Explicativa, levels = explicativas)) %>%
  arrange(Explicativa, p_valor) # Ordena por Explicativa e depois pelo p-valor dentro de cada grupo

plot_bivariado <- function(exp, desf) {
  exp <- as.character(exp)
  
  ggplot(dados, aes(x = .data[[exp]], fill = .data[[desf]], by = .data[[exp]])) +
    geom_bar(position = "fill") +
    geom_text(stat = "prop", position = position_fill(0.5), size = 3.5) +
    scale_fill_manual(values = jama_colors, name = desf) +
    scale_y_continuous(labels = scales::percent) +
    labs(
      title = paste("Consumo de",desf, "por", exp),
      x = exp,
      y = "Proporção (%)"
    ) +
    theme_minimal() +
    theme(axis.text.x = element_text(angle = 45, hjust = 1))

  
}

graficos <- map2(relacoes_significativas$Explicativa, 
                 relacoes_significativas$Desfecho, 
                 plot_bivariado)
```

```{r}
for(i in 1:length(graficos)){
  print(graficos[[i]])
}
```

## Qualitativa x Quantitativas

```{r}
variaveis = tibble(
  Quantitativa = rep("Idade", 5),
  Qualitativa = c('Frutas', 'Legumes_Verduras', 'Bebidas_Alcoolicas', 'Produtos_Industrializados', 'Doces')
)

labels_desfechos <- list(
  Frutas = "Frutas",
  Legumes_Verduras = "Legumes e Verduras",
  Bebidas_Alcoolicas = "Bebidas Alcoólicas",
  Produtos_Industrializados = "Produtos Industrializados",
  Consumo_agua = "Consumo de Água"
)

plot_bivariado <- function(exp, desf) {
  exp <- as.character(exp)
  desf <- as.character(desf)

  col_label <- if (desf %in% names(labels_desfechos)) labels_desfechos[[desf]] else desf

  ggplot(data = dados, 
         mapping = aes(x = .data[[exp]], y = .data[[desf]], fill = .data[[desf]])) + # ADICIONADO: fill
    geom_density_ridges(alpha = 0.8, show.legend = FALSE) + # alpha melhora a visualização
    scale_fill_manual(values = jama_colors) +
    labs(
      title = paste("Distribuição de", exp, "por consumo de", col_label),
      x = exp,
      y = col_label
    ) +
    theme_minimal()
}

graficos <- map2(variaveis$Quantitativa, 
                 variaveis$Qualitativa, 
                 plot_bivariado)
```

```{r}
for(i in 1:length(graficos)){
  print(graficos[[i]])
}
```


# Clusterização 

Nessa seção foi aplicada a técnica de K-Means pra clusterização dos dados, onde foi possível identificar dois grupos:

- Mudanças para bons hábitos
- Mudanças para maus hábitos

```{r}
set.seed(2026)
dados_clust <- dados %>%
  select(Frutas, Legumes_Verduras, Bebidas_Alcoolicas, Produtos_Industrializados, Doces) %>%
  mutate(across(everything(), ~ case_when(
    . == "Não tenho o hábito" ~ 0,
    . == "Diminuiu"           ~ 1,
    . == "Não alterou"        ~ 2,
    . == "Aumentou"           ~ 3,
    TRUE                      ~ NA_real_
  )))

rec_kmeans <- recipe(~ ., data = dados_clust) %>%
  step_normalize(all_numeric_predictors())

spec_kmeans <- k_means(num_clusters = 2) %>%
  set_engine("stats")

wf_kmeans <- workflow() %>%
  add_recipe(rec_kmeans) %>%
  add_model(spec_kmeans)

fit_kmeans <- wf_kmeans %>% fit(data = dados_clust)

dados_com_clusters <- augment(fit_kmeans, new_data = dados_clust)

dadosc = dados %>%
  bind_cols(dados_com_clusters %>% select(.pred_cluster))

```

```{r}
tbl_summary(
    data = dadosc %>%
      select(all_of(c("Frutas", "Legumes_Verduras", 
                      "Bebidas_Alcoolicas","Produtos_Industrializados",
                      "Doces" )), .pred_cluster)
    ,
    by = ".pred_cluster",
    statistic = list(all_categorical() ~ "{n} ({p}%)",
                     all_continuous() ~ "{mean} ({sd})")
) %>%
  modify_caption("Descritiva das variáveis desfecho para os Clusters") 
```


```{r}
tbl_summary(
    data = dadosc %>%
      select(all_of(c('Genero', 'Renda_familiar','Escolaridade',
                      'Trabalha', 'Idade', 'Dificuldade_Financeira')), .pred_cluster)
    ,
    by = ".pred_cluster",
    statistic = list(all_categorical() ~ "{n} ({p}%)",
                     all_continuous() ~ "{mean} [{p25} - {p75}]")      
) %>%
  modify_caption("Descritiva das variáveis explicativas para os Clusters")
```

CRIAR RADAR PLOT


```{r}
library(fmsb) 
variaveis_radar <- c(
  "Frutas",
  "Legumes_Verduras",
  "Bebidas_Alcoolicas",
  "Produtos_Industrializados",
  "Doces"
)

Radar_df <- dadosc %>%
  mutate(.pred_cluster = if_else(.pred_cluster == "Cluster_1", "Cluster 1", "Cluster 2")) %>%
  group_by(.pred_cluster) %>%
  summarise(
    across(
      all_of(variaveis_radar),
      ~ mean(.x == "Aumentou", na.rm = TRUE) * 100
    )
  ) %>%
  ungroup()

Radar <- Radar_df %>%
  select(-.pred_cluster) %>%
  as.data.frame()

Radar <- rbind(
  rep(100, length(variaveis_radar)),
  rep(0, length(variaveis_radar)),
  Radar
)

n_clusters <- nrow(Radar_df)

colors_border <- c(
  jama_colors
)[seq_len(n_clusters)]

colors_in <- paste0(
  colors_border,
  "66"
)

radarchart(
  Radar,
  axistype = 1,
  pcol = colors_border,
  pfcol = colors_in,
  plwd = 3,
  plty = 1,
  cglcol = "grey70",
  cglty = 1,
  cglwd = 0.8,
  axislabcol = "grey30",
  caxislabels = seq(0, 100, 25),
  calcex = 0.8,
  vlcex = 0.9,
  vlabels = c(
    "Frutas",
    "Legumes e\nVerduras",
    "Bebidas\nAlcoólicas",
    "Produtos\nIndustrializados",
    "Doces"
  )
)

legend(
  "topright",
  legend = Radar_df$.pred_cluster,
  bty = "n",
  pch = 20,
  col = colors_border,
  text.col = "black",
  cex = 1.1,
  pt.cex = 1.5
)

```

Ou seja, podemos separar os respondentes dos questionários em 2 grupos:

- Os que aumentaram o consumo de alimentos saudáveis (cluster 1):
  
  - Aumentou: Frutas, Legumes/Verduras
  - Diminuiu/Não tenho o hábito: Bebidas Alcoolicas, Produtos Industrializados

  - Maior proporção na faixa de alta renda;
  - Maior proporção de pós graduados;
  - Menor proporção de não-trabalho;
  - Menor proporção de dificuldade financeira;
  - Idades mais dispersa (p25 = 22 e p75 = 42)

- Os que aumentaram o consumo de alimentos não-saudáveis (cluster 2):
  
  - Aumentou: Bebidas Alcoolicas, Produtos Industrializados, Doces
  - Diminuiu: Frutas, Legumes/Verduras

  - Menor proporção na faixa de alta renda;
  - Maior proporção de fundamental e médio completo;
  - Maior proporção de dificuldade financeira;
  - Idades mais concentradas (p25 = 21 e p75 = 37)


# Principais Achados

### Quem mudou de hábito na pandemia?

- 1735 das 2359 pessoas que responderam ao questionário declararam que alteraram hábitos alimentares durante a pandemia;
- As mulheres mudaram mais seus hábitos alimentares do que os homens;
- Famílias com renda de até R$ 1254,00 apresentaram maior mudança de hábitos e famílias com renda maior do que R$8640,00 apresentaram uma maior proporção do preenchimento de ‘Não mudança de hábito’;
- Altas escolaridades apresentaram maior proporção de não mudança de hábito e baixas escolaridades apresentaram maior proporção de mudança de hábito;
- Quem não trabalha teve maior proporção de mudança de hábito;
- A média de idade em quem mudou de hábito é menor e concentrada entre 22 - 39;
- Quem passou por dificuldade financeira apresentou maior mudança de hábito. Quem não passou por dificuldade financeira não passou por mudança de hábito;

Ou seja, podemos observar o seguinte recorte em quem reportou mudança de hábito: menor renda, menor escolaridade, não exercia atividade laboral e relatou dificuldade financeira.


### Principais características de quem mudou seus hábitos alimentares na pandemia

 Pessoas com renda familiar entre R$ 1.255 - R$ 8.640, ensino médio completo ou pós graduação, que trabalhavam e não passaram por dificuldade financeira durante a pandemia compoe o perfil de quem responder ter mudado os hábitos alimentares nesse período.

### Como se deu o consumo dos grupos alimentares

Pudemos observar um aumento no consumo de todos os alimentos selecionados, com destaque para Doces, onde mais de 50% relataram aumento no seu consumo.

O consumo de bebidas alcoolicas, frutas, legumes/verduras aumentou conforme aumentava a escolaridade do respondente. Além disso, a maior proporção de 'Não tenho hábito' no consumo de de produtos industrializados foi nos respondentes pós graduados.

O consumo de bebidas alcoolicas, produtos industrializados e doces foi menor dentre as pessoas que trabalham.

O consumo de todos os alimentos selecionados apresentou maior proporção de diminuiu para quem passou por dificuldades financeiras se comparado ao Não.

O consumo de todos os alimentos selecionados, exceto produtos industrializados, aumentou dentre as pessoas de maior renda familiar (mais de R$ 8640,00).

Já a distribuição das idades foi bem similar para cada categoria de consumo alimentar listada.


O complemento dessas análises foi feito via clusterização.

### Clusterização para avaliar a direção da mudança de hábito

Via clusterização foi possível identificar três grupos:

- Mudanças para bons hábitos
- Mudanças para maus hábitos

**Mudanças para bons hábitos**

Aumentou o consumo de frutas e legumes/verduras. Enquanto diminuiu ou não alterou o consumo de de bebidas alcoolicas, produtos industrializados.

Esse grupo é caracterizado por uma maior proporção de alta renda familiar e pós graduados, e menor proporção de não-trabalho e de dificuldade financeira. Além disso, uma população mais velha, com percentil 75 em 42 anos.

**Mudanças para maus hábitos**

Aumentou o consumo de bebidas alcoolicas, produtos industrializados e doces. Enquanto diminuiu o consumo de frutas e legumes/verduras

Esse grupo é caracterizado por uma menor proporção de alta renda familiar, maior proporção de dificuldade financeira na pandemia e maior proporção de ensino fundamental e médio completo. Além disso, uma população mais nova, com percentil 75 em 37 anos.


Pudemos observar que, pelos dados, foi possível identificar um grupo que mudou para bons hábitos e outro que mudou para maus hábitos. E essas diferenças podem estar relacionadas a um recorte social, uma vez que ficam claras as diferenças entre os dois grupos.

No começo da análise pudemos ver que quem não relatou mudanda de hábito durante a pandemia tem um perfil demográfico similar ao de quem relatou mudança para bons hábitos.

# Apendice

## Criação de um "escore alimentar"

Aqui foi testada a criação de um escore para se verificar se poderia ser observada via odds-ratio a influencia das variáveis explicativas numa escala de melhora/piora alimentar.

Para os alimentos saudáveis (Frutas, Legumes_Verduras), se aumentou o consumo soma 1 ponto e se diminuiu o consumo subtrai um ponto, e vice-versa para os alimentos não-saudáveis. 

Se a soma ficou menor do que zero, é classificado como piorou. Se maior do que zero, melhorou. E se igual a zero, manteve os hábitos.

Abaixo a quantidade de pessoas em cada categoria segundo o escore.

```{r}
calcular_escore_alimentar <- function(dados,
                                      cols_saudaveis = c("Frutas", "Legumes_Verduras"),
                                      cols_nao_saudaveis = c("Bebidas_Alcoolicas", "Produtos_Industrializados", "Doces"),
                                      rotulo_aumentou = "Aumentou",
                                      rotulo_diminuiu = "Diminuiu",
                                      rotulos_sem_mudanca = c("Não alterou", "Não tenho o hábito")) {
  
  dados_proc <- dados
  
  pontuar_saudavel <- function(x) {
    ifelse(x == rotulo_aumentou, 1,
    ifelse(x == rotulo_diminuiu, -1,
    ifelse(x %in% rotulos_sem_mudanca, 0, NA)))
  }
  
  pontuar_nao_saudavel <- function(x) {
    ifelse(x == rotulo_aumentou, -1,
    ifelse(x == rotulo_diminuiu, 1,
    ifelse(x %in% rotulos_sem_mudanca, 0, NA)))
  }
  
  matriz_saudavel <- sapply(dados_proc[, cols_saudaveis, drop = FALSE], pontuar_saudavel)
  matriz_nao_saudavel <- sapply(dados_proc[, cols_nao_saudaveis, drop = FALSE], pontuar_nao_saudavel)
  
  dados_proc$Escore_Continuo <- rowSums(cbind(matriz_saudavel, matriz_nao_saudavel), na.rm = TRUE)
  
  dados_proc$Escore_Categoria <- factor(
    ifelse(dados_proc$Escore_Continuo > 0, "Melhorou",
    ifelse(dados_proc$Escore_Continuo < 0, "Piorou", "Manteve")),
    levels = c("Piorou", "Manteve", "Melhorou"),
    ordered = TRUE
  )
  
  return(dados_proc)
}

dados <- calcular_escore_alimentar(dados)
kable(table(dados$Escore_Categoria),
      caption = "Contagem nos grupos do escore alimentar",
      col.names = c(" ", "Total"))
```

Na tabela abaixo podemos ver que todos os valores-p são altos e, consequentemente, os intervalos de confiança das odds-ratio contêm o 1. 

```{r}

ajustar_regressao_multivariada <- function(dados,
                                           var_resposta = "Escore_Categoria",
                                           preditores = c("Genero", "Renda_familiar", "Escolaridade", "Trabalha", "Dificuldade_Financeira")) {
  
  if (!requireNamespace("MASS", quietly = TRUE)) install.packages("MASS")
  
  dados[[var_resposta]] <- factor(dados[[var_resposta]], levels = c("Piorou", "Manteve", "Melhorou"), ordered = TRUE)
  
  for (p in preditores) {
    if (is.character(dados[[p]])) {
      dados[[p]] <- as.factor(dados[[p]])
    }
  }
  
  formula_modelo <- as.formula(paste(var_resposta, "~", paste(preditores, collapse = " + ")))
  
  modelo <- MASS::polr(formula_modelo, data = dados, Hess = TRUE)
  
  sumario <- summary(modelo)
  n_coef <- length(coef(modelo))
  
  nomes_coef <- names(coef(modelo))

  t_values <- sumario$coefficients[nomes_coef, "t value"]
  p_valores <- 2 * (1 - pnorm(abs(t_values)))
  
  or <- exp(coef(modelo))
  ci <- exp(confint.default(modelo)[nomes_coef, , drop = FALSE])
  
  tabela_or <- data.frame(
    Variavel = nomes_coef,
    Odds_Ratio = round(or, 3),
    IC_95_Inf = round(ci[, 1], 3),
    IC_95_Sup = round(ci[, 2], 3),
    p_valor = round(p_valores, 4)
  )
  
  rownames(tabela_or) <- NULL
  
  return(list(
    modelo_fit = modelo,
    tabela_resultados = tabela_or
  ))
}

resultado_regressao <- ajustar_regressao_multivariada(dados)

kable(resultado_regressao$tabela_resultados, 
      caption = "Odds - Ratio para o escore alimentar",
      col.names = c("Variáveis", "Odds Ratio", "IC 95% sup", "IC 95% inf", "valor p"))
```

A criação desse escore não foi uma boa estratégia para diferenciar essas características.











