---
title: "Análise das alterações de hábitos alimentares durante a pandemia de COVID-19"
author: "Gabriel Miranda"
format: 
  html:
    toc: true
    toc-depth: 3
    theme: cosmo
    code-fold: true
    embed-resources: true
editor: visual
---

```{r echo=TRUE, warning=FALSE, message=FALSE}
library(readxl)
library(dplyr)
library(ggplot2)
library(tidyr)
library(knitr)
library(stringr)
library(gtsummary)

dados0 <- read_excel("DadosNutri.xlsx")

theme_gtsummary_language("pt", big.mark = ".", decimal.mark = ",") 
```

```{r echo=TRUE, warning=FALSE, message=FALSE}
explicativas = c(
     'Genero'
    ,'Raca_cor'
    ,'Regiao'
    ,'Renda_familiar'
    ,'Escolaridade'
    ,'Trabalha'
    ,'Idade'
    ,'Dificuldade_Financeira'
)
desfechos = c(
     'Alteracao_Pandemia'
    ,'Frutas'
    ,'Legumes_Verduras'
    ,'Bebidas_Alcoolicas'
    ,'Produtos_Industrializados'
    ,'Consumo_agua'
    ,'Embutidos'
)
```

```{r, echo=TRUE, warning=FALSE, message=FALSE}
dados0 = dados0 %>%
    select(all_of(explicativas), all_of(desfechos))
```

```{r warning=FALSE, message=FALSE}
tbl_summary(
    data = dados0 %>%
      select(all_of(explicativas), "Alteracao_Pandemia"),
    by = "Alteracao_Pandemia",
    statistic = list(all_categorical() ~ "{n} ({p}%)",
                     all_continuous() ~ "{mean} ({sd})"),
    label = list(
        Genero ~ "Gênero",
        Raca_cor ~ "Raça/Cor",
        Regiao ~ "Região",
        Renda_familiar ~ "Renda familiar",
        Escolaridade ~ "Escolaridade",
        Trabalha ~ "Trabalha",
        Idade ~ "Idade (anos)",
        Dificuldade_Financeira ~ "Dificuldade financeira"
  )                 
) %>%
    modify_spanning_header(all_stat_cols() ~ "**Alteração de hábitos alimentares na pandemia**") %>%
    modify_header(label ~ "**Variáveis**") %>%
    bold_labels() %>%
    modify_footnote(all_stat_cols() ~ "Variáveis qualitativas: n (%); Variáveis quantitativas: média (DP).") %>%
  add_p(
    test = list(all_categorical() ~ "chisq.test"),
    pvalue_fun = ~ style_pvalue(.x, digits = 3)
  )


```

### Filtrando somente que declarou alteração de hábito na pandemia e selecionando as variáveis

Aqui vou supor que quem respondeu 'Alteracao_Pandemia = Não' deveria ter preenchido nas variáveis associadas 'Não alterou

```{r, echo=TRUE, warning=FALSE, message=FALSE}
dados = dados0 %>% filter(Alteracao_Pandemia == "Sim")
```

## Caracterizar o perfil sociodemográfico

`r nrow(dados)` das `r nrow(dados0)` pessoas que responderam ao questionário declararam que alteraram hábitos alimentares durante a pandemia. Esse é o público alvo desse estudo.

```{r warning=FALSE, message=FALSE}
table1 <- dados %>%
  select(
    Genero, Raca_cor, Regiao, Renda_familiar,
    Escolaridade, Trabalha, Idade, Dificuldade_Financeira
  ) %>%
  tbl_summary(
    statistic = list(
      all_categorical() ~ "{n} ({p}%)",
      all_continuous() ~ "{mean} ({sd}) [{min} - {max}]"
    ),
    digits = list(
      all_continuous() ~ 2,
      all_categorical() ~ c(0, 2)
    ),
    label = list(
      Genero ~ "Gênero",
      Raca_cor ~ "Raça/Cor",
      Regiao ~ "Região",
      Renda_familiar ~ "Renda Familiar",
      Escolaridade ~ "Escolaridade",
      Trabalha ~ "Trabalha",
      Idade ~ "Idade",
      Dificuldade_Financeira ~ "Dificuldade Financeira"
    ),
    missing = "no"
  ) %>%
  bold_labels()

table1
```

```{r warning=FALSE, message=FALSE}
table2 <- dados %>%
  select(
    Frutas, Legumes_Verduras, Bebidas_Alcoolicas,
    Produtos_Industrializados, Consumo_agua, Embutidos
  ) %>%
  tbl_summary(
    statistic = all_categorical() ~ "{n} ({p}%)",
    digits = all_categorical() ~ c(0, 2),
    label = list(
      Frutas ~ "Frutas",
      Legumes_Verduras ~ "Legumes e Verduras",
      Bebidas_Alcoolicas ~ "Bebidas Alcoólicas",
      Produtos_Industrializados ~ "Produtos Industrializados",
      Consumo_agua ~ "Consumo de Água",
      Embutidos ~ "Embutidos"
    ),
    missing = "no"
  ) %>%
  bold_labels()

table2
```

```{r echo=TRUE, warning=FALSE, message=FALSE}
jama_colors <- c('#374e55', '#df8f44', '#00a1d5', '#b24745')

labels_desfechos <- list(
  Frutas = "Frutas",
  Legumes_Verduras = "Legumes e Verduras",
  Bebidas_Alcoolicas = "Bebidas Alcoólicas",
  Produtos_Industrializados = "Produtos Industrializados",
  Consumo_agua = "Consumo de Água",
  Embutidos = "Embutidos"
)

grafico_distribuicao <- function(df, col, labels_desfechos = list(), colors = jama_colors) {
    
  col_label <- if (col %in% names(labels_desfechos)) labels_desfechos[[col]] else col
  
  grafico <- ggplot(df, aes(x = .data[[col]], fill = .data[[col]])) +
    geom_bar() +
    stat_count(
      geom = "text",
      aes(label = after_stat(count)),
      vjust = -0.5,
      size = 4,
      color = "black"
    ) +
    scale_fill_manual(values = colors) +
    scale_y_continuous(expand = expansion(mult = c(0, 0.13))) +
    labs(
      title = paste("Consumo de", col_label),
      x = col_label,
      y = "Contagem"
    ) +
    theme_bw() +
    theme(
      axis.text.x = element_text(angle = 45, hjust = 1),
      legend.position = "none"
    )
  
  return(grafico)
}
```

```{r warning=FALSE, message=FALSE}
grafico_distribuicao(
    dados,
    'Frutas',
    labels_desfechos
)

```

```{r warning=FALSE, message=FALSE}
grafico_distribuicao(
    dados,
    'Legumes_Verduras',
    labels_desfechos
)

```

```{r warning=FALSE, message=FALSE}
grafico_distribuicao(
    dados,
    'Bebidas_Alcoolicas',
    labels_desfechos
)

```

```{r warning=FALSE, message=FALSE}
grafico_distribuicao(
    dados,
    'Produtos_Industrializados',
    labels_desfechos
)

```

```{r warning=FALSE, message=FALSE}
grafico_distribuicao(
    dados,
    'Consumo_agua',
    labels_desfechos
)

```

```{r warning=FALSE, message=FALSE}
grafico_distribuicao(
    dados,
    'Embutidos',
    labels_desfechos
)

```