---
title: "Análise das alterações de hábitos alimentares durante a pandemia de COVID-19"
author: "Gabriel Miranda"
format: 
  html:
    toc: true
    toc-depth: 3
    theme: cosmo
    code-fold: true
    embed-resources: true
editor: visual
---

```{r echo=TRUE, warning=FALSE, message=FALSE}
library(readxl)
library(dplyr)
library(ggplot2)
library(tidyr)
library(knitr)
library(stringr)
library(gtsummary)

dados0 <- read_excel("DadosNutri.xlsx")

theme_gtsummary_language("pt", big.mark = ".", decimal.mark = ",") 
```

## Objetivos do estudo

A base de dados tem como propósito investigar as mudanças nos hábitos alimentares durante a pandemia de COVID-19 e sua possível associação com características sociodemográficas, econômicas, antropométricas e relacionadas às condições vivenciadas durante o período.

De forma específica, busca:

-   Caracterizar o perfil sociodemográfico e antropométrico dos participantes, considerando gênero, raça/cor, região de residência, escolaridade, renda familiar, idade e IMC;
-   Descrever as condições vivenciadas durante a pandemia, incluindo isolamento social, dificuldades financeiras e ocorrência de COVID-19;
-   Identificar a ocorrência de alterações gerais na alimentação durante a pandemia;
-   Examinar mudanças específicas no consumo alimentar, considerando aumento, redução ou manutenção do consumo de diferentes grupos de alimentos e bebidas;
-   Investigar associações entre as mudanças nos hábitos alimentares e as características sociodemográficas, econômicas, antropométricas e relacionadas à pandemia;
-   Compreender possíveis desigualdades nos impactos da pandemia sobre os hábitos alimentares dos participantes.

## INTRODUÇÃO E CONTEXTUALIZAÇÃO

Inicialmente, apresentem brevemente o contexto da base de dados e o problema que será investigado.

Essa parte deve permitir que uma pessoa que não conhece previamente a base compreenda:

-   de onde vieram os dados;
-   quem são os indivíduos ou unidades analisadas;
-   quando e como os dados foram coletados;
-   qual é o contexto do estudo;
-   qual será o foco da análise realizada.

A contextualização deve ser breve e direcionada ao restante da apresentação.

### OBJETIVOS DA ANÁLISE

Apresentem de forma clara o objetivo geral da análise e, quando necessário, os objetivos específicos que orientarão a apresentação.

Os objetivos deverão funcionar como um guia para a construção da narrativa.

Evitem simplesmente reproduzir todos os objetivos sugeridos na descrição da base. Será possível selecionar e priorizar determinados aspectos, desde que consiga desenvolver uma análise coerente dentro do tempo disponível.

### DADOS E VARIÁVEIS UTILIZADAS

Apresentem brevemente a base de dados e indiquem quais variáveis foram selecionadas para a análise.

Procurem distinguir, quando pertinente:

-   variáveis desfecho;
-   variáveis explicativas;
-   variáveis qualitativas;
-   variáveis quantitativas.

Não é necessário apresentar detalhadamente todas as variáveis existentes na base. Destaquem principalmente aquelas que serão importantes para compreender os resultados apresentados posteriormente.

Tabelas compactas, esquemas ou outros recursos visuais podem ser utilizados para facilitar essa apresentação.

### RESULTADOS

Esta deverá ser a parte principal da apresentação.

Os resultados deverão ser organizados de maneira lógica e conectados aos objetivos definidos anteriormente.

Utilizem adequadamente os recursos estudados na disciplina, incluindo:

-   tabelas automáticas;
-   gráficos estatísticos estáticos;
-   medidas descritivas, quando pertinentes;
-   comparações entre grupos;
-   cruzamentos entre variáveis;
-   outros recursos de análise exploratória que contribuam para a investigação.

### PRINCIPAIS ACHADOS

Ao final da apresentação, sintetizem os principais resultados encontrados.

Em vez de simplesmente repetir números apresentados anteriormente, procurem responder:

O que aprendemos com esses dados?

Destaquem os padrões, diferenças ou associações que considerarem mais relevantes para os objetivos estabelecidos.

Quando pertinente, também poderão ser mencionadas limitações importantes dos dados ou da análise realizada.

### ORGANIZAÇÃO E COMUNICAÇÃO

A qualidade do projeto não será avaliada apenas pela quantidade de técnicas utilizadas.

Será considerada especialmente a capacidade do grupo de:

-   selecionar informações relevantes;
-   construir uma narrativa coerente;
-   utilizar adequadamente tabelas e gráficos;
-   interpretar corretamente os resultados;
-   comunicar os achados de maneira clara;
-   produzir uma apresentação visualmente organizada;
-   respeitar o limite de 15 minutos.

A apresentação deverá ser planejada para o público, e não apenas como uma demonstração dos códigos desenvolvidos.

Não é necessário exibir códigos extensos durante a apresentação. O código deverá estar incorporado ao documento Quarto e ser utilizado para garantir a reprodutibilidade da análise.

```{r echo=TRUE, warning=FALSE, message=FALSE}
explicativas = c(
     'Genero'
    ,'Raca_cor'
    ,'Regiao'
    ,'Renda_familiar'
    ,'Escolaridade'
    ,'Trabalha'
    ,'Idade'
    ,'Dificuldade_Financeira'
)
desfechos = c(
     'Alteracao_Pandemia'
    ,'Frutas'
    ,'Legumes_Verduras'
    ,'Bebidas_Alcoolicas'
    ,'Produtos_Industrializados'
    ,'Consumo_agua'
    ,'Embutidos'
)
```

```{r, echo=TRUE, warning=FALSE, message=FALSE}
dados0 = dados0 %>%
    select(all_of(explicativas), all_of(desfechos))
```

```{r warning=FALSE, message=FALSE}
tbl_summary(
    data = dados0 %>%
      select(all_of(explicativas), "Alteracao_Pandemia"),
    by = "Alteracao_Pandemia",
    statistic = list(all_categorical() ~ "{n} ({p}%)",
                     all_continuous() ~ "{mean} ({sd})"),
    label = list(
        Genero ~ "Gênero",
        Raca_cor ~ "Raça/Cor",
        Regiao ~ "Região",
        Renda_familiar ~ "Renda familiar",
        Escolaridade ~ "Escolaridade",
        Trabalha ~ "Trabalha",
        Idade ~ "Idade (anos)",
        Dificuldade_Financeira ~ "Dificuldade financeira"
  )                 
) %>%
    modify_spanning_header(all_stat_cols() ~ "**Alteração de hábitos alimentares na pandemia**") %>%
    modify_header(label ~ "**Variáveis**") %>%
    bold_labels() %>%
    modify_footnote(all_stat_cols() ~ "Variáveis qualitativas: n (%); Variáveis quantitativas: média (DP).") %>%
  add_p(
    test = list(all_categorical() ~ "chisq.test"),
    pvalue_fun = ~ style_pvalue(.x, digits = 3)
  )


```

### Filtrando somente que declarou alteração de hábito na pandemia e selecionando as variáveis

Aqui vou supor que quem respondeu 'Alteracao_Pandemia = Não' deveria ter preenchido nas variáveis associadas 'Não alterou

```{r, echo=TRUE, warning=FALSE, message=FALSE}
dados = dados0 %>% filter(Alteracao_Pandemia == "Sim")
```

## Caracterizar o perfil sociodemográfico

`r nrow(dados)` das `r nrow(dados0)` pessoas que responderam ao questionário declararam que alteraram hábitos alimentares durante a pandemia. Esse é o público alvo desse estudo.

```{r warning=FALSE, message=FALSE}
table1 <- dados %>%
  select(
    Genero, Raca_cor, Regiao, Renda_familiar,
    Escolaridade, Trabalha, Idade, Dificuldade_Financeira
  ) %>%
  tbl_summary(
    statistic = list(
      all_categorical() ~ "{n} ({p}%)",
      all_continuous() ~ "{mean} ({sd}) [{min} - {max}]"
    ),
    digits = list(
      all_continuous() ~ 2,
      all_categorical() ~ c(0, 2)
    ),
    label = list(
      Genero ~ "Gênero",
      Raca_cor ~ "Raça/Cor",
      Regiao ~ "Região",
      Renda_familiar ~ "Renda Familiar",
      Escolaridade ~ "Escolaridade",
      Trabalha ~ "Trabalha",
      Idade ~ "Idade",
      Dificuldade_Financeira ~ "Dificuldade Financeira"
    ),
    missing = "no"
  ) %>%
  bold_labels()

table1
```

```{r warning=FALSE, message=FALSE}
table2 <- dados %>%
  select(
    Frutas, Legumes_Verduras, Bebidas_Alcoolicas,
    Produtos_Industrializados, Consumo_agua, Embutidos
  ) %>%
  tbl_summary(
    statistic = all_categorical() ~ "{n} ({p}%)",
    digits = all_categorical() ~ c(0, 2),
    label = list(
      Frutas ~ "Frutas",
      Legumes_Verduras ~ "Legumes e Verduras",
      Bebidas_Alcoolicas ~ "Bebidas Alcoólicas",
      Produtos_Industrializados ~ "Produtos Industrializados",
      Consumo_agua ~ "Consumo de Água",
      Embutidos ~ "Embutidos"
    ),
    missing = "no"
  ) %>%
  bold_labels()

table2
```

```{r echo=TRUE, warning=FALSE, message=FALSE}
jama_colors <- c('#374e55', '#df8f44', '#00a1d5', '#b24745')

labels_desfechos <- list(
  Frutas = "Frutas",
  Legumes_Verduras = "Legumes e Verduras",
  Bebidas_Alcoolicas = "Bebidas Alcoólicas",
  Produtos_Industrializados = "Produtos Industrializados",
  Consumo_agua = "Consumo de Água",
  Embutidos = "Embutidos"
)

grafico_distribuicao <- function(df, col, labels_desfechos = list(), colors = jama_colors) {
    
  col_label <- if (col %in% names(labels_desfechos)) labels_desfechos[[col]] else col
  
  grafico <- ggplot(df, aes(x = .data[[col]], fill = .data[[col]])) +
    geom_bar() +
    stat_count(
      geom = "text",
      aes(label = after_stat(count)),
      vjust = -0.5,
      size = 4,
      color = "black"
    ) +
    scale_fill_manual(values = colors) +
    scale_y_continuous(expand = expansion(mult = c(0, 0.13))) +
    labs(
      title = paste("Consumo de", col_label),
      x = col_label,
      y = "Contagem"
    ) +
    theme_bw() +
    theme(
      axis.text.x = element_text(angle = 45, hjust = 1),
      legend.position = "none"
    )
  
  return(grafico)
}
```

```{r warning=FALSE, message=FALSE}
grafico_distribuicao(
    dados,
    'Frutas',
    labels_desfechos
)

```

```{r warning=FALSE, message=FALSE}
grafico_distribuicao(
    dados,
    'Legumes_Verduras',
    labels_desfechos
)

```

```{r warning=FALSE, message=FALSE}
grafico_distribuicao(
    dados,
    'Bebidas_Alcoolicas',
    labels_desfechos
)

```

```{r warning=FALSE, message=FALSE}
grafico_distribuicao(
    dados,
    'Produtos_Industrializados',
    labels_desfechos
)

```

```{r warning=FALSE, message=FALSE}
grafico_distribuicao(
    dados,
    'Consumo_agua',
    labels_desfechos
)

```

```{r warning=FALSE, message=FALSE}
grafico_distribuicao(
    dados,
    'Embutidos',
    labels_desfechos
)

```