---
title: "As mudanças de hábitos alimentares na pandemia foram para bons ou maus hábitos?"
author: "Gabriel Miranda"
format: 
  html:
    toc: true
    toc-depth: 3
    theme: cosmo
    code-fold: true
    embed-resources: true
editor: visual
execute:
  echo: true
  warning: false
  message: false
---

```{r echo=TRUE, warning=FALSE, message=FALSE}
library(readxl)
library(dplyr)
library(ggplot2)
library(tidyr)
library(knitr)
library(stringr)
library(gtsummary)

dados0 <- read_excel("C:\\Users\\Usuario\\Desktop\\DataProjects\\quarto_archives\\DadosNutri.xlsx")

theme_gtsummary_language("pt", big.mark = ".", decimal.mark = ",") 
```

\newpage

# Introdução

Em 2022, alunas do curso de pós-graduação em Nutrição da UFF coletam `r nrow(dados0)` respostas em um questionário online com `r ncol(dados0)` perguntas relacionadas a características sociodemográficas, condições vivenciadas durante a pandemia de COVID-19, características antropométricas e mudanças nos hábitos alimentares.

O objetivo desse estudo é, a partir da base de dados coletada, responder a seguinte pergunta: As mudanças de hábito alimentares na pandemia foram para bons ou maus hábitos?

```{r echo=TRUE, warning=FALSE, message=FALSE}
explicativas = c(
     'Genero'
    ,'Raca_cor'
    ,'Regiao'
    ,'Renda_familiar'
    ,'Escolaridade'
    ,'Trabalha'
    ,'Idade'
    ,'Peso'
    ,'Dificuldade_Financeira'
)
desfechos = c(
     'Alteracao_Pandemia'
    ,'Frutas'
    ,'Legumes_Verduras'
    ,'Bebidas_Alcoolicas'
    ,'Produtos_Industrializados'
    ,'Doces'
)
```

```{r, echo=TRUE, warning=FALSE, message=FALSE}
dados0 = dados0 %>%
    select(all_of(explicativas), all_of(desfechos))
```

```{r warning=FALSE, message=FALSE}
tbl_summary(
    data = dados0 %>%
      select(all_of(explicativas), "Alteracao_Pandemia"),
    by = "Alteracao_Pandemia",
    statistic = list(all_categorical() ~ "{n} ({p}%)",
                     all_continuous() ~ "{mean} [{p25} - {p75}]"),
    label = list(
        Genero ~ "Gênero",
        Raca_cor ~ "Raça/Cor",
        Regiao ~ "Região",
        Renda_familiar ~ "Renda familiar",
        Escolaridade ~ "Escolaridade",
        Trabalha ~ "Trabalha",
        Idade ~ "Idade (anos)",
        Dificuldade_Financeira ~ "Dificuldade financeira"
    )
) %>%
    modify_spanning_header(all_stat_cols() ~ "**Alteração de hábitos alimentares na pandemia**") %>%
    modify_header(label ~ "**Variáveis**") %>%
    bold_labels() %>%
    modify_caption("Descritiva das variáveis explicativas na amostra") %>%
    modify_footnote(all_stat_cols() ~ "Variáveis qualitativas: n (%); Variáveis quantitativas: média (DP).") %>%
  add_p(
    test = list(all_categorical() ~ "chisq.test"),
    pvalue_fun = ~ style_pvalue(.x, digits = 3)
  )


```


Sobre a alteração de hábitos alimentares na pandemia:

- A maior parte das variáveis apresenta p-valor menor do que 0.05, indicando que essas variáveis são importantes para explicar as mudanças de hábito na pandemia

  - (Genero) As mulheres mudaram mais seus hábitos alimentares do que os homens.
  - (Renda_familiar) Famílias com renda de até R$ 1254,00 apresentaram maior mudança de hábitos e famílias com renda maior do que R$8640,00 apresentaram uma maior proporção do preenchimento de 'Não mudança de hábito'.
  - (Escolaridade) Altas escolaridades apresentaram maior proporção de não mudança de hábito e baixas escolaridades apresentaram maior proporção de mudança de hábito.
  - (Trabalha) Quem não trabalha teve maior mudança de hábito.
  - (Idade) A média de idade em quem mudou de hábito é menor e concentrada entre 22 - 39.
  - (Dificuldade_Financeira) Quem passou por dificuldade financeira apresentou maior mudança de hábito. Quem não passou por dificuldade financeira não passou por mudança de hábito.

Disclaimer: A maior parte da base é de mulheres brancas da região sul/sudeste. Essa amostragem não é representativa para o Brasil, então a interpretação deve levar essa limitação em consideração. Além disso, a proporção de pessoas com pós graduação é muito semelhante a proporção de pessoas com ensino médio completo.

### Filtrando somente que declarou alteração de hábito na pandemia e selecionando as variáveis

O objetivo do estudo é entender o perfil de quem mudou os hábitos alimentares durante a pandemia e verificar o sentido dessa mudança (bons ou maus hábito), então o universo da análise vai levar em consideração somente que responder "Alteracao_Pandemia = Sim"

```{r, echo=TRUE, warning=FALSE, message=FALSE}
variaveis_estudo = c(desfechos, 'Genero', 'Renda_familiar','Escolaridade','Trabalha', 'Idade','Dificuldade_Financeira')

dados = dados0 %>% 
  filter(Alteracao_Pandemia == "Sim") %>%
  select(all_of(variaveis_estudo))
```

## Perfil sociodemográfico

`r nrow(dados)` das `r nrow(dados0)` pessoas que responderam ao questionário declararam que alteraram hábitos alimentares durante a pandemia.

```{r warning=FALSE, message=FALSE}
table1 <- dados %>%
  select(
    Genero, Renda_familiar, Escolaridade, Trabalha, Idade, Dificuldade_Financeira
  ) %>%
  tbl_summary(
    statistic = list(
      all_categorical() ~ "{n} ({p}%)",
      all_continuous() ~ "{mean} [{p25} - {p75}]"
    ),
    digits = list(
      all_continuous() ~ 2,
      all_categorical() ~ c(0, 2)
    ),
    label = list(
      Genero ~ "Gênero",
      Renda_familiar ~ "Renda Familiar",
      Escolaridade ~ "Escolaridade",
      Trabalha ~ "Trabalha",
      Dificuldade_Financeira ~ "Dificuldade Financeira"
    ),
    missing = "no"
  ) %>%
  bold_labels() %>%
  modify_caption("Descritiva das variáveis explicativas entre quem mudou de hábito alimentar durante a pandemia")

table1
```

De modo geral, pessoas com renda familiar entre R$ 1.255 - R$ 8.640, ensino médio completo ou pós graduação, que trabalhavam e não passaram por dificuldade financeira durante a pandemia compoe o perfil de quem responder ter mudado os hábitos alimentares nesse período.

## Mudanças alimentares

Dentre as opções disponíveis no questionário, foram selecionadas as seguintes para classificar boa ou má mudança de hábito alimentar:

- Frutas
- Legumes e Verduras
- Bebidas Alcoólicas
- Produtos Industrializados
- Doces

```{r warning=FALSE, message=FALSE}
# teste de aderencia dentro das variáveis para verificar 
# se as diferenças entre as categorias são significativas estatisticamente

p_aderencia <- function(data, variable, ...) {
  res <- chisq.test(table(data[[variable]]))
  tibble::tibble(p.value = style_pvalue(res$p.value, digits = 3))
}

table2 <- dados %>%
  select(
    Frutas, Legumes_Verduras, Bebidas_Alcoolicas,
    Produtos_Industrializados, Doces
  ) %>%
  tbl_summary(
    statistic = all_categorical() ~ "{n} ({p}%)",
    digits = all_categorical() ~ c(0, 2),
    label = list(
      Frutas ~ "Frutas",
      Legumes_Verduras ~ "Legumes e Verduras",
      Bebidas_Alcoolicas ~ "Bebidas Alcoólicas",
      Produtos_Industrializados ~ "Produtos Industrializados",
      Doces ~ "Doces"
    ),
    missing = "no"   
  ) %>%
    add_stat(fns = everything() ~ p_aderencia) %>% # <--- Adiciona o teste customizado
  modify_header(p.value ~ "**Valor-p**") %>%
  modify_caption("Proporção das categorias nas variáveis desfecho") %>%  
  bold_labels()

table2
```

Os valores-p muito pequenos indicam que as proporções nas respostas são sigficativamente diferentes. Podemos observar um aumento no consumo de todos os alimentos selecionados, com destaque para Doces, onde mais de 50% relataram aumento no seu consumo.

```{r echo=TRUE, warning=FALSE, message=FALSE}
jama_colors <- c('#374e55', '#df8f44', '#00a1d5', '#b24745')

labels_desfechos <- list(
  Frutas = "Frutas",
  Legumes_Verduras = "Legumes e Verduras",
  Bebidas_Alcoolicas = "Bebidas Alcoólicas",
  Produtos_Industrializados = "Produtos Industrializados",
  Consumo_agua = "Consumo de Água"
)

grafico_distribuicao <- function(df, col, labels_desfechos = list(), colors = jama_colors) {
    
  col_label <- if (col %in% names(labels_desfechos)) labels_desfechos[[col]] else col
  
  grafico <- ggplot(df, aes(x = .data[[col]], fill = .data[[col]])) +
    geom_bar() +
    stat_count(
      geom = "text",
      aes(label = after_stat(count)),
      vjust = -0.5,
      size = 4,
      color = "black"
    ) +
    scale_fill_manual(values = colors) +
    scale_y_continuous(expand = expansion(mult = c(0, 0.13))) +
    labs(
      title = paste("Consumo de", col_label),
      x = col_label,
      y = "Contagem"
    ) +
    theme_bw() +
    theme(
      axis.text.x = element_text(angle = 45, hjust = 1),
      legend.position = "none"
    )
  
  return(grafico)
}
```

```{r}
for(i in 1:length( desfechos[2:length(desfechos)])){
  print(
    grafico_distribuicao(
    dados,
    desfechos[2:length(desfechos)][i],
    labels_desfechos)
  )
}
```

```{r}
library(tidyverse)

explicativas <- c('Genero', 'Renda_familiar', 'Escolaridade', 'Trabalha', 'Dificuldade_Financeira')
desfechos    <- c('Frutas', 'Legumes_Verduras', 'Bebidas_Alcoolicas', 'Produtos_Industrializados', 'Doces')

resultados <- expand.grid(Explicativa = explicativas, Desfecho = desfechos, stringsAsFactors = FALSE) %>%
  rowwise() %>%
  mutate(
    p_valor = round(chisq.test(table(dados[[Explicativa]], dados[[Desfecho]]))$p.value, 5)
  ) %>%
  ungroup() %>%
  #arrange(Explicativa)
  arrange(desc(p_valor))

kable(resultados,
digits = 3,
caption = "Associação entre variável Explicativa com os alimentos selecionados")
```

# Gráficos 2 a 2

## Quantitativas x Quantitativa

```{r}
library(ggstats)

# Filtrar relações significativas e ordenar pela sequência da lista 'explicativas'
relacoes_significativas <- resultados %>%
  #filter(p_valor < 0.05) %>%
  mutate(Explicativa = factor(Explicativa, levels = explicativas)) %>%
  arrange(Explicativa, p_valor) # Ordena por Explicativa e depois pelo p-valor dentro de cada grupo

# Função para criar o gráfico padronizado
plot_bivariado <- function(exp, desf) {
  exp <- as.character(exp)
  
  ggplot(dados, aes(x = .data[[exp]], fill = .data[[desf]], by = .data[[exp]])) +
    geom_bar(position = "fill") +
    geom_text(stat = "prop", position = position_fill(0.5), size = 3.5) +
    scale_fill_manual(values = jama_colors, name = desf) +
    scale_y_continuous(labels = scales::percent) +
    labs(
      title = paste("Consumo de",desf, "por", exp),
      x = exp,
      y = "Proporção (%)"
    ) +
    theme_minimal() +
    theme(axis.text.x = element_text(angle = 45, hjust = 1))

  
}

# Gerar lista com os gráficos significativos ordenados
graficos <- map2(relacoes_significativas$Explicativa, 
                 relacoes_significativas$Desfecho, 
                 plot_bivariado)
```

```{r}
for(i in 1:length(graficos)){
  print(graficos[[i]])
}
```

## Qualitativa x Quantitativas

```{r}
library(ggridges)

variaveis = tibble(
  Quantitativa = rep("Idade", 5),
  Qualitativa = c('Frutas', 'Legumes_Verduras', 'Bebidas_Alcoolicas', 'Produtos_Industrializados', 'Doces')
)

labels_desfechos <- list(
  Frutas = "Frutas",
  Legumes_Verduras = "Legumes e Verduras",
  Bebidas_Alcoolicas = "Bebidas Alcoólicas",
  Produtos_Industrializados = "Produtos Industrializados",
  Consumo_agua = "Consumo de Água"
)

plot_bivariado <- function(exp, desf) {
  exp <- as.character(exp)
  desf <- as.character(desf)

  col_label <- if (desf %in% names(labels_desfechos)) labels_desfechos[[desf]] else desf

  ggplot(data = dados, 
         mapping = aes(x = .data[[exp]], y = .data[[desf]], fill = .data[[desf]])) + # ADICIONADO: fill
    geom_density_ridges(alpha = 0.8, show.legend = FALSE) + # alpha melhora a visualização
    scale_fill_manual(values = jama_colors) +
    labs(
      title = paste("Distribuição de", exp, "por consumo de", col_label),
      x = exp,
      y = col_label
    ) +
    theme_minimal()
}

# Gerar lista com os gráficos significativos ordenados
graficos <- map2(variaveis$Quantitativa, 
                 variaveis$Qualitativa, 
                 plot_bivariado)
```

```{r}
for(i in 1:length(graficos)){
  print(graficos[[i]])
}
```




# Clusterização 

Nessa seção foi aplicada a técnica de K-Means pra clusterização dos dados, onde foi possível identificar dois grupos:

- Mudanças para bons hábitos
- Mudanças para maus hábitos

```{r}
# 1. Carregar os pacotes
library(tidymodels)
library(tidyclust) # Extensão do tidymodels para clusterização

set.seed(2026)
# 2. Dados de exemplo (removendo a variável categórica do dataset iris)
dados_clust <- dados %>%
  select(Frutas, Legumes_Verduras, Bebidas_Alcoolicas, Produtos_Industrializados, Doces) %>%
  mutate(across(everything(), ~ case_when(
    . == "Não tenho o hábito" ~ 0,
    . == "Diminuiu"           ~ 1,
    . == "Não alterou"        ~ 2,
    . == "Aumentou"           ~ 3,
    TRUE                      ~ NA_real_
  )))

# 3. Criar a receita de pré-processamento (K-Means exige variáveis normalizadas)
rec_kmeans <- recipe(~ ., data = dados_clust) %>%
  step_normalize(all_numeric_predictors())

spec_kmeans <- k_means(num_clusters = 2) %>%
  set_engine("stats")

# 5. Criar o Workflow e ajustar o modelo
wf_kmeans <- workflow() %>%
  add_recipe(rec_kmeans) %>%
  add_model(spec_kmeans)

fit_kmeans <- wf_kmeans %>% fit(data = dados_clust)

# 6. Extrair resultados e atribuições de clusters
# Adiciona a coluna com a atribuição do cluster a cada observação
dados_com_clusters <- augment(fit_kmeans, new_data = dados_clust)
# head(dados_com_clusters)

# Visualizar os centroides de cada cluster (nas escalas normalizadas)
# extract_centroids(fit_kmeans)


dadosc = dados %>%
  bind_cols(dados_com_clusters %>% select(.pred_cluster))

```

```{r}
tbl_summary(
    data = dadosc %>%
      select(all_of(c("Frutas", "Legumes_Verduras", 
                      "Bebidas_Alcoolicas","Produtos_Industrializados",
                      "Doces" )), .pred_cluster)
    ,
    by = ".pred_cluster",
    statistic = list(all_categorical() ~ "{n} ({p}%)",
                     all_continuous() ~ "{mean} ({sd})")
) %>%
  modify_caption("Descritiva das variáveis desfecho para os Clusters") 
```


```{r}
tbl_summary(
    data = dadosc %>%
      select(all_of(c('Genero', 'Renda_familiar','Escolaridade',
                      'Trabalha', 'Idade', 'Dificuldade_Financeira')), .pred_cluster)
    ,
    by = ".pred_cluster",
    statistic = list(all_categorical() ~ "{n} ({p}%)",
                     all_continuous() ~ "{mean} [{p25} - {p75}]")      
) %>%
  modify_caption("Descritiva das variáveis explicativas para os Clusters")
```

Ou seja, podemos separar os respondentes dos questionários em 2 grupos:

- Os que aumentaram o consumo de alimentos saudáveis (cluster 1):
  
  - Aumentou: Frutas, Legumes/Verduras
  - Diminuiu/Não tenho o hábito: Bebidas Alcoolicas, Produtos Industrializados

  - Maior proporção na faixa de alta renda;
  - Maior proporção de pós graduados;
  - Menor proporção de não-trabalho;
  - Menor proporção de dificuldade financeira;
  - Idades mais dispersa (p25 = 22 e p75 = 42)

- Os que aumentaram o consumo de alimentos não-saudáveis (cluster 2):
  
  - Aumentou: Bebidas Alcoolicas, Produtos Industrializados, Doces
  - Diminuiu: Frutas, Legumes/Verduras

  - Menor proporção na faixa de alta renda;
  - Maior proporção de fundamental e médio completo;
  - Maior proporção de dificuldade financeira;
  - Idades mais concentradas (p25 = 21 e p75 = 37)


# Principais Achados

### Quem mudou de hábito na pandemia?

- 1735 das 2359 pessoas que responderam ao questionário declararam que alteraram hábitos alimentares durante a pandemia;
- As mulheres mudaram mais seus hábitos alimentares do que os homens;
- Famílias com renda de até R$ 1254,00 apresentaram maior mudança de hábitos e famílias com renda maior do que R$8640,00 apresentaram uma maior proporção do preenchimento de ‘Não mudança de hábito’;
- Altas escolaridades apresentaram maior proporção de não mudança de hábito e baixas escolaridades apresentaram maior proporção de mudança de hábito;
- Quem não trabalha teve maior proporção de mudança de hábito;
- A média de idade em quem mudou de hábito é menor e concentrada entre 22 - 39;
- Quem passou por dificuldade financeira apresentou maior mudança de hábito. Quem não passou por dificuldade financeira não passou por mudança de hábito;

Ou seja, podemos observar o seguinte recorte em quem reportou mudança de hábito: menor renda, menor escolaridade, não exercia atividade laboral e relatou dificuldade financeira.


### Principais características de quem mudou seus hábitos alimentares na pandemia

 Pessoas com renda familiar entre R$ 1.255 - R$ 8.640, ensino médio completo ou pós graduação, que trabalhavam e não passaram por dificuldade financeira durante a pandemia compoe o perfil de quem responder ter mudado os hábitos alimentares nesse período.

### Como se deu o consumo dos grupos alimentares

Pudemos observar um aumento no consumo de todos os alimentos selecionados, com destaque para Doces, onde mais de 50% relataram aumento no seu consumo.

O consumo de bebidas alcoolicas, frutas, legumes/verduras aumentou conforme aumentava a escolaridade do respondente. Além disso, a maior proporção de 'Não tenho hábito' no consumode de produtos industrializados foi nos respondentes pós graduados.

O consumo de bebidas alcoolicas, produtos industrializados e doces foi menor dentre as pessoas que trabalham.

O consumo de todos os alimentos selecionados diminuiu dentre que passou por dificuldades financeiras.

O consumo de todos os alimentos selecionados, exceto produtos industrializados, aumentou dentre as pessoas de maior renda familiar (mais de R$ 8640,00).

Já a distribuição das idades foi bem similar para cada categoria de consumo alimentar listada.


O complemento dessas análises foi feito via clusterização.

### Clusterização para avaliar a direção da mudança de hábito

Via clusterização foi possível identificar três grupos:

- Mudanças para bons hábitos
- Mudanças para maus hábitos

**Mudanças para bons hábitos**

Aumentou o consumo de frutas e legumes/verduras. Enquanto diminuiu ou não alterou o consumo de de bebidas alcoolicas, produtos industrializados.

Esse grupo é caracterizado por uma maior proporção de alta renda familiar e pós graduados, e menor proporção de não-trabalho e de dificuldade financeira. Além disso, uma população mais velha, com percentil 75 em 42 anos.

**Mudanças para maus hábitos**

Aumentou o consumo de bebidas alcoolicas, produtos industrializados e doces. Enquanto diminuiu o consumo de frutas e legumes/verduras

Esse grupo é caracterizado por uma menor proporção de alta renda familiar, maior proporção de dificuldade financeira na pandemia e maior proporção de ensino fundamental e médio completo. Além disso, uma população mais nova, com percentil 75 em 37 anos.


Pudemos observar que, pelos dados, foi possível identificar um grupo que mudou para bons hábitos e outro que mudou para maus hábitos. E essas diferenças podem estar relacionadas a um recorte social, uma vez que ficam claras as diferenças entre os dois grupos.


# Apendice

## Criação de um "escore alimentar"

Aqui foi testada a criação de um escore para se verificar se poderia ser observada via odds-ratio a influencia das variáveis explicativas numa escala de melhora/piora alimentar.

Para os alimentos saudáveis (Frutas, Legumes_Verduras), se aumentou o consumo soma 1 ponto e se diminuiu o consumo subtrai um ponto, e vice-versa para os alimentos não-saudáveis. 

Se a soma ficou menor do que zero, é classificado como piorou. Se maior do que zero, melhorou. E se igual a zero, manteve os hábitos.

Abaixo a quantidade de pessoas em cada categoria segundo o escore.

```{r}
calcular_escore_alimentar <- function(dados,
                                      cols_saudaveis = c("Frutas", "Legumes_Verduras"),
                                      cols_nao_saudaveis = c("Bebidas_Alcoolicas", "Produtos_Industrializados", "Doces"),
                                      rotulo_aumentou = "Aumentou",
                                      rotulo_diminuiu = "Diminuiu",
                                      rotulos_sem_mudanca = c("Não alterou", "Não tenho o hábito")) {
  
  dados_proc <- dados
  
  # Para alimentos saudáveis (+1 aumento, -1 redução, 0 sem mudança)
  pontuar_saudavel <- function(x) {
    ifelse(x == rotulo_aumentou, 1,
    ifelse(x == rotulo_diminuiu, -1,
    ifelse(x %in% rotulos_sem_mudanca, 0, NA)))
  }
  
  # Para alimentos não saudáveis (-1 aumento, +1 redução, 0 sem mudança)
  pontuar_nao_saudavel <- function(x) {
    ifelse(x == rotulo_aumentou, -1,
    ifelse(x == rotulo_diminuiu, 1,
    ifelse(x %in% rotulos_sem_mudanca, 0, NA)))
  }
  
  # Aplica a pontuação coluna por coluna
  matriz_saudavel <- sapply(dados_proc[, cols_saudaveis, drop = FALSE], pontuar_saudavel)
  matriz_nao_saudavel <- sapply(dados_proc[, cols_nao_saudaveis, drop = FALSE], pontuar_nao_saudavel)
  
  # Calcula a soma das pontuações por indivíduo
  dados_proc$Escore_Continuo <- rowSums(cbind(matriz_saudavel, matriz_nao_saudavel), na.rm = TRUE)
  
  # Cria a variável categórica para a Regressão Logística
  dados_proc$Escore_Categoria <- factor(
    ifelse(dados_proc$Escore_Continuo > 0, "Melhorou",
    ifelse(dados_proc$Escore_Continuo < 0, "Piorou", "Manteve")),
    levels = c("Piorou", "Manteve", "Melhorou"),
    ordered = TRUE
  )
  
  return(dados_proc)
}

# ------------------------------------------------------------------------------
# EXEMPLO DE USO 1:
# ------------------------------------------------------------------------------
dados <- calcular_escore_alimentar(dados)
kable(table(dados$Escore_Categoria),
      caption = "Contagem nos grupos do escore alimentar",
      col.names = c(" ", "Total"))
```

Na tabela abaixo podemos ver que todos os valores-p são altos e, consequentemente, os intervalos de confiança das odds-ratio contêm o 1. 

```{r}
ajustar_regressao_multivariada <- function(dados,
                                           var_resposta = "Escore_Categoria",
                                           preditores = c("Genero", "Renda_familiar", "Escolaridade", "Trabalha", "Dificuldade_Financeira")) {
  
  # Instala e carrega o pacote MASS se necessário
  if (!requireNamespace("MASS", quietly = TRUE)) install.packages("MASS")
  
  # Garantir que a variável dependente é um fator ordenado
  dados[[var_resposta]] <- factor(dados[[var_resposta]], levels = c("Piorou", "Manteve", "Melhorou"), ordered = TRUE)
  
  # Garantir que os preditores categóricos sejam fatores
  for (p in preditores) {
    if (is.character(dados[[p]])) {
      dados[[p]] <- as.factor(dados[[p]])
    }
  }
  
  # Monta a fórmula dinamicamente
  formula_modelo <- as.formula(paste(var_resposta, "~", paste(preditores, collapse = " + ")))
  
  # Ajusta o modelo Proportional Odds Logistic Regression (polr)
  modelo <- MASS::polr(formula_modelo, data = dados, Hess = TRUE)
  
  # Extração dos parâmetros
  sumario <- summary(modelo)
  n_coef <- length(coef(modelo))
  
  # Nomes dos coeficientes dos preditores (exclui os interceptos/pontos de corte)
  nomes_coef <- names(coef(modelo))
  
  # Cálculo dos p-valores baseados na distribuição normal (Wald test)
  t_values <- sumario$coefficients[nomes_coef, "t value"]
  p_valores <- 2 * (1 - pnorm(abs(t_values)))
  
  # Cálculo das Razões de Chances (OR = exp(beta)) e Intervalos de Confiança 95%
  or <- exp(coef(modelo))
  ci <- exp(confint.default(modelo)[nomes_coef, , drop = FALSE])
  
  # Tabela final consolidada
  tabela_or <- data.frame(
    Variavel = nomes_coef,
    Odds_Ratio = round(or, 3),
    IC_95_Inf = round(ci[, 1], 3),
    IC_95_Sup = round(ci[, 2], 3),
    p_valor = round(p_valores, 4)
  )
  
  rownames(tabela_or) <- NULL
  
  return(list(
    modelo_fit = modelo,
    tabela_resultados = tabela_or
  ))
}

# # 2. Execute a regressão multivariada:
resultado_regressao <- ajustar_regressao_multivariada(dados)
#
# # 3. Visualize a tabela de Odds Ratios:
kable(resultado_regressao$tabela_resultados, 
      caption = "Odds - Ratio para o escore alimentar",
      col.names = c("Variáveis", "Odds Ratio", "IC 95% sup", "IC 95% inf", "valor p"))
```

A criação desse escore não foi uma boa estratégia para diferenciar essas características.











