---
title: "Pandemia e alimentação: mudanças para melhor ou para pior?"
author: "Gabriel Miranda"
date: "2026-09-28"
date-format: "DD/MM/YYYY"
format:
  revealjs:
    logo: images/logo.png
    footer: "[https://www.linkedin.com/in/ga-miranda/](https://www.linkedin.com/in/ga-miranda/)"
    css: docs/custom_s.css
    slide-number: true
    incremental: false
    transition: slide
    background-transition: fade
    width: 1280
    height: 720
    margin: 0.07
    auto-stretch: false
execute:
  echo: false
  warning: false
  message: false
---

```{r}
library(readxl)
library(dplyr)
library(ggplot2)
library(ggstats)
library(tidyverse)
library(tidymodels)
library(tidyclust)
library(fmsb)
library(gtsummary)
library(patchwork)
library(ggplotify)

dados0 <- read_excel("C:\\Users\\Usuario\\Desktop\\DataProjects\\quarto_archives\\DadosNutri.xlsx")

theme_gtsummary_language("pt", big.mark = ".", decimal.mark = ",")
jama_colors <- c('#374e55', '#df8f44', '#00a1d5', '#b24745')

explicativas <- c(
  'Genero', 'Raca_cor', 'Regiao', 'Renda_familiar',
  'Escolaridade', 'Trabalha', 'Idade', 'Peso', 'Dificuldade_Financeira'
)
desfechos <- c(
  'Alteracao_Pandemia', 'Frutas', 'Legumes_Verduras',
  'Bebidas_Alcoolicas', 'Produtos_Industrializados', 'Doces'
)

dados0 <- dados0 %>%
  select(all_of(explicativas), all_of(desfechos))

variaveis_estudo <- c(
  desfechos, 'Genero', 'Renda_familiar',
  'Escolaridade', 'Trabalha', 'Idade', 'Dificuldade_Financeira'
)

dados <- dados0 %>%
  filter(Alteracao_Pandemia == "Sim") %>%
  select(all_of(variaveis_estudo))

labels_desfechos <- list(
  Frutas = "Frutas",
  Legumes_Verduras = "Legumes e Verduras",
  Bebidas_Alcoolicas = "Bebidas Alcoólicas",
  Produtos_Industrializados = "Produtos Industrializados",
  Doces = "Doces"
)

set.seed(2026)
dados_clust <- dados %>%
  select(Frutas, Legumes_Verduras, Bebidas_Alcoolicas, Produtos_Industrializados, Doces) %>%
  mutate(across(everything(), ~ case_when(
    . == "Não tenho o hábito" ~ 0,
    . == "Diminuiu"           ~ 1,
    . == "Não alterou"        ~ 2,
    . == "Aumentou"           ~ 3,
    TRUE                      ~ NA_real_
  )))

rec_kmeans <- recipe(~ ., data = dados_clust) %>%
  step_normalize(all_numeric_predictors())

spec_kmeans <- k_means(num_clusters = 2) %>%
  set_engine("stats")

wf_kmeans <- workflow() %>%
  add_recipe(rec_kmeans) %>%
  add_model(spec_kmeans)

fit_kmeans <- wf_kmeans %>% fit(data = dados_clust)

dados_com_clusters <- augment(fit_kmeans, new_data = dados_clust)

dadosc = dados %>%
  bind_cols(dados_com_clusters %>% select(.pred_cluster))
```


## **INTRODUÇÃO E CONTEXTUALIZAÇÃO**

::: {.texto-menor}

### Coleta e Origem
> Dados coletados em 2022 por alunas da pós-graduação em Nutrição da Universidade Federal Fluminense (UFF).

### Amostra Coletada
> Questionário online composto por `r nrow(dados0)` indivíduos e `r ncol(dados0)` variáveis sociodemográficas e comportamentais.

### Foco da Análise
> Identificar quem alterou a alimentação na pandemia e a direção dessa alteração (hábitos saudáveis vs não saudáveis).

:::

## **OBJETIVOS DA ANÁLISE**

::: {.texto-menor}

### Perfil de mudança
> Mapear características sociodemográficas associadas ao relato de alteração nos hábitos alimentares.

### Variação dos Grupos
> Avaliar os padrões de consumo em determinados alimentos chave para se classificar a mudança de hábito.

### Clusterização
> Agrupar os indivíduos via K-Means e correlacionar aos fatores socioeconômicos.

:::

## **DADOS E VARIÁVEIS UTILIZADAS**

::: {.texto-menor}

### Variáveis utilizadas:

- Explicativas: Genero, Raça/Cor, Região, Renda Familiar, Escolaridade, Trabalha, Idade, Peso e Dificuldade Financeira.
- Desfechos: Alteração na Pandemia, Frutas, Legumes/Verduras, Bebidas Alcoolicas, Produtos Industrializados e Doces.
    - Bons hábitos: Frutas e Legumes/Verduras;
    - Maus hábitos: Bebidas Alcoolicas, Produtos Industrializados e Doces.

:::

## **PACOTES UTILIZADOS**

::: {.texto-menor}

| Pacote | Principal utilização no projeto |
|--------|---------------------------------|
| `readxl` | Leitura e importação dos dados em arquivos Excel |
| `dplyr` | Manipulação, transformação, filtragem e sumarização dos dados |
| `tidyverse` | Conjunto de ferramentas para manipulação, organização e análise dos dados |
| `ggplot2` | Construção dos gráficos estatísticos |
| `ggstats` | Inclusão de estatísticas e informações adicionais nos gráficos |
| `fmsb` | Construção do radar plot para visualização dos clusters |
| `ggplotify` | Transforma o gráfico de radar em um objeto ggplot |
| `patchwork` | Combinação e organização de múltiplos gráficos em uma mesma figura |
| `gtsummary` | Produção de tabelas estatísticas descritivas e testes de associação |
| `tidymodels` | Preparação dos dados e estruturação dos modelos de análise |
| `tidyclust` | Implementação dos métodos de clusterização |

:::

## **RESULTADOS**

```{r warning=FALSE, message=FALSE}
tbl_summary(
    data = dados0 %>%
      select(all_of(c('Genero', 'Renda_familiar', 'Escolaridade')), "Alteracao_Pandemia"),
    by = "Alteracao_Pandemia",
    statistic = list(all_categorical() ~ "{n} ({p}%)",
                     all_continuous() ~ "{median} [{p25} - {p75}]"),
    label = list(
        Genero ~ "Gênero",
        Renda_familiar ~ "Renda Familiar",
        Escolaridade ~ "Escolaridade"
    )
) %>%
    modify_spanning_header(all_stat_cols() ~ "**Alteração de hábitos alimentares na pandemia**") %>%
    modify_header(label ~ "**Variáveis**") %>%
    bold_labels() %>%
    # modify_caption("Descritiva das variáveis explicativas na amostra") %>%
  add_p(
    test = list(all_categorical() ~ "chisq.test"),
    pvalue_fun = ~ style_pvalue(.x, digits = 3)
  ) %>%
    remove_footnote_header(columns = everything())


```


## **RESULTADOS**

```{r warning=FALSE, message=FALSE, fig.width=5, fig.height=4 ,}
tbl_summary(
    data = dados0 %>%
      select(all_of(c('Trabalha', 'Idade', 'Dificuldade_Financeira')), "Alteracao_Pandemia"),
    by = "Alteracao_Pandemia",
    statistic = list(all_categorical() ~ "{n} ({p}%)",
                     all_continuous() ~ "{median} [{p25} - {p75}]"),
    label = list(
        Trabalha ~ "Trabalha",
        Idade ~ "Idade (anos)",
        Dificuldade_Financeira ~ "Dificuldade financeira"
    )
) %>%
    modify_spanning_header(all_stat_cols() ~ "**Alteração de hábitos alimentares na pandemia**") %>%
    modify_header(label ~ "**Variáveis**") %>%
    bold_labels() %>%
    # modify_caption("Descritiva das variáveis explicativas na amostra") %>%
  add_p(
    test = list(all_categorical() ~ "chisq.test"),
    pvalue_fun = ~ style_pvalue(.x, digits = 3)
  )


```

## **RESULTADOS**

::: {.texto-menor}

> **Perfil Geral de Mudança:** Pessoas que alteraram hábitos alimentares tinham predominantemente renda média/ (R$ 1,2 mil a R$ 8,6 mil), ensino médio completo, não trabalhavam e enfrentaram dificuldades financeiras se comparadas a quem não mudou seus hábitos alimentares.

:::

## **RESULTADOS**

::: {.texto-menor}

#### Filtrando somente que declarou alteração de hábito na pandemia e selecionando as variáveis

> O objetivo do estudo é entender o perfil de quem mudou os hábitos alimentares durante a pandemia e verificar o sentido dessa mudança (bons ou maus hábito), então todas as visualizações a seguir levarão em consideração somente quem respondeu "Alteracao_Pandemia = Sim".

:::


## **RESULTADOS**

::: {.texto-menor}

#### Perfil sociodemográfico

:::: columns

::: {.column width="50%"}
> `r nrow(dados)` das `r nrow(dados0)` pessoas que responderam ao questionário declararam que alteraram hábitos alimentares durante a pandemia.
:::

::: {.column width="50%"}
> Renda familiar entre R$ 1.255 - R$ 8.640;

> Ensino médio completo ou pós graduação;

> Trabalhavam durante a pandemia;

> Não passaram por dificuldades financeiras durante a pandemia.
:::

::::

:::

## **RESULTADOS**

#### Como se deu o consumo dos grupos alimentares

:::: columns

::: {.column width="33%"}
```{r warning=FALSE, message=FALSE}
# teste de aderencia dentro das variáveis para verificar 
# se as diferenças entre as categorias são significativas estatisticamente

p_aderencia <- function(data, variable, ...) {
  res <- chisq.test(table(data[[variable]]))
  tibble::tibble(p.value = style_pvalue(res$p.value, digits = 3))
}

table2 <- dados %>%
  select(
    Frutas, Legumes_Verduras
  ) %>%
  tbl_summary(
    statistic = all_categorical() ~ "{n} ({p}%)",
    digits = all_categorical() ~ c(0, 2),
    label = list(
      Frutas ~ "Frutas",
      Legumes_Verduras ~ "Legumes e Verduras"
    ),
    missing = "no"   
  ) %>%
    add_stat(fns = everything() ~ p_aderencia) %>% # <--- Adiciona o teste customizado
  modify_header(p.value ~ "**Valor-p**") %>%
  # modify_caption("Proporção das categorias nas variáveis desfecho") %>%  
  bold_labels() %>%
  remove_footnote_header(columns = everything())

table2
```
:::

::: {.column width="33%"}
```{r warning=FALSE, message=FALSE}
# teste de aderencia dentro das variáveis para verificar 
# se as diferenças entre as categorias são significativas estatisticamente

p_aderencia <- function(data, variable, ...) {
  res <- chisq.test(table(data[[variable]]))
  tibble::tibble(p.value = style_pvalue(res$p.value, digits = 3))
}

table2 <- dados %>%
  select(
    Bebidas_Alcoolicas,Produtos_Industrializados
  ) %>%
  tbl_summary(
    statistic = all_categorical() ~ "{n} ({p}%)",
    digits = all_categorical() ~ c(0, 2),
    label = list(
      Bebidas_Alcoolicas ~ "Bebidas Alcoólicas",
      Produtos_Industrializados ~ "Produtos Industrializados"
    ),
    missing = "no"   
  ) %>%
    add_stat(fns = everything() ~ p_aderencia) %>% # <--- Adiciona o teste customizado
  modify_header(p.value ~ "**Valor-p**") %>%
  # modify_caption("Proporção das categorias nas variáveis desfecho") %>%  
  bold_labels() %>%
  remove_footnote_header(columns = everything())

table2
```
:::

::: {.column width="33%"}
```{r warning=FALSE, message=FALSE}
# teste de aderencia dentro das variáveis para verificar 
# se as diferenças entre as categorias são significativas estatisticamente

p_aderencia <- function(data, variable, ...) {
  res <- chisq.test(table(data[[variable]]))
  tibble::tibble(p.value = style_pvalue(res$p.value, digits = 3))
}

table2 <- dados %>%
  select(
    Doces
  ) %>%
  tbl_summary(
    statistic = all_categorical() ~ "{n} ({p}%)",
    digits = all_categorical() ~ c(0, 2),
    label = list(
      Doces ~ "Doces"
    ),
    missing = "no"   
  ) %>%
    add_stat(fns = everything() ~ p_aderencia) %>% # <--- Adiciona o teste customizado
  modify_header(p.value ~ "**Valor-p**") %>%
  # modify_caption("Proporção das categorias nas variáveis desfecho") %>%  
  bold_labels()

table2
```

<div class="interpretacao">
Os valores-p muito pequenos indicam que as proporções nas respostas são
significativamente diferentes. Podemos observar um aumento no consumo de
todos os alimentos selecionados, com destaque para Doces, onde mais de 50%
relataram aumento no seu consumo.
</div>

:::

::::

## **RESULTADOS**

```{r}
explicativas <- c('Genero', 'Renda_familiar', 'Escolaridade', 'Trabalha', 'Dificuldade_Financeira')
desfechos    <- c('Frutas', 'Legumes_Verduras', 'Bebidas_Alcoolicas', 'Produtos_Industrializados', 'Doces')

nomes_desfechos <- c(
  "Frutas"              = "Frutas",
  "Legumes_Verduras"     = "Legumes e Verduras",
  "Bebidas_Alcoolicas"       = "Bebidas Alcoolicas",
  "Produtos_Industrializados"           = "Produtos Industrializados",
  "Doces" = "Doces"
)

resultados <- expand.grid(Explicativa = explicativas, Desfecho = desfechos, stringsAsFactors = FALSE) %>%
  rowwise() %>%
  mutate(
    p_valor = round(chisq.test(table(dados[[Explicativa]], dados[[Desfecho]]))$p.value, 5)
  ) %>%
  ungroup() %>%
  arrange(desc(p_valor))

relacoes_significativas <- resultados %>%
  mutate(Explicativa = factor(Explicativa, levels = explicativas)) %>%
  arrange(Explicativa, p_valor)

plot_bivariado <- function(exp, desf) {
  
  exp <- as.character(exp)
  desf_label <- nomes_desfechos[desf]
  
  ggplot(dados, aes(x = .data[[exp]],fill = .data[[desf]],by = .data[[exp]])) +
    geom_bar(position = "fill") +
    geom_text(
      stat = "prop",
      position = position_fill(0.5),
      size = 2.7
    ) +
    scale_fill_manual(
      values = jama_colors,
      name = "Mudança no consumo"
    ) +
    scale_y_continuous(
      labels = scales::percent,
      expand = expansion(mult = c(0, 0.02))
    ) +
    labs(
      title = stringr::str_wrap(
        paste("Consumo de", desf_label),
        width = 32
      ),x = NULL,y = "Proporção"
    ) +
    theme_minimal(base_size = 9) +
    theme(
      plot.title = element_text(
        size = 10,face = "bold",hjust = 0.5,margin = margin(b = 5)
      ),
      axis.text.x = element_text(
        angle = 40,hjust = 1,vjust = 1,size = 7
      ),
      axis.text.y = element_text(size = 7),
      axis.title.y = element_text(size = 8),
      panel.grid.minor = element_blank(),
      plot.margin = margin(t = 5,r = 5,b = 5,l = 5),
      legend.position = "bottom",
      legend.title = element_text(size = 8),
      legend.text = element_text(size = 7),
      legend.key.size = unit(0.4, "cm")
    )
}
# Gerar lista com os gráficos significativos ordenados
graficos <- map2(relacoes_significativas$Explicativa, 
                 relacoes_significativas$Desfecho, 
                 plot_bivariado)
```


#### Como se deu o consumo dos grupos alimentares
##### **Escolaridade:**

```{r}

(graficos[[11]] + theme(axis.text.x = element_blank()) + graficos[[13]] + labs(y="") + theme(axis.text.x = element_blank())) /
(graficos[[15]] + graficos[[12]]+ labs(y="")) +
  
  plot_layout(
    guides = "collect"
  ) &
  
  theme(
    legend.position = "bottom"
  )

```

## **RESULTADOS**

##### **Trabalho:**

```{r}

(graficos[[16]] + theme(axis.text.x = element_blank()) + graficos[[19]] + labs(y="") + theme(axis.text.x = element_blank())) /
(plot_spacer() + graficos[[17]] + plot_spacer()) +
  
  plot_layout(
    guides = "collect"
  ) &
  
  theme(
    legend.position = "bottom"
  )

```

## **RESULTADOS**

##### **Dificuldade Financeira:**
```{r }

(graficos[[21]] + theme(axis.text.x = element_blank()) + graficos[[22]]+ labs(y="") + theme(axis.text.x = element_blank()) + graficos[[23]]+ labs(y="") + theme(axis.text.x = element_blank()))  /
(graficos[[24]] + graficos[[25]]+ labs(y="")) +
  
  plot_layout(
    guides = "collect"
  ) &
  
  theme(
    legend.position = "bottom"
  )

```

## **RESULTADOS**

##### **Renda Familiar:**
```{r}

(graficos[[6]] + theme(axis.text.x = element_blank()) + graficos[[7]]+ labs(y="") + theme(axis.text.x = element_blank()) + graficos[[8]]+ labs(y="") + theme(axis.text.x = element_blank()))  /
(graficos[[9]] + graficos[[10]]+ labs(y="")) +
  
  plot_layout(
    guides = "collect"
  ) &
  
  theme(
    legend.position = "bottom"
  )

```

## **RESULTADOS**

##### **Clusterização:**

```{r}
criar_radar <- function(dados, tipo) {

  variaveis_radar <- c("Frutas",
                      "Legumes_Verduras",
                      "Bebidas_Alcoolicas",
                      "Produtos_Industrializados",
                      "Doces")

  Radar_df <- dados %>%
    mutate(.pred_cluster = if_else(.pred_cluster == "Cluster_1","Cluster 1","Cluster 2")) %>%
    group_by(.pred_cluster) %>%
    summarise(across(all_of(variaveis_radar),~ mean(.x == tipo, na.rm = TRUE) * 100)) %>%
    ungroup()

  Radar <- Radar_df %>%
    select(-.pred_cluster) %>%
    as.data.frame()

  Radar <- rbind(
    rep(100, length(variaveis_radar)),
    rep(0, length(variaveis_radar)),
    Radar
  )

  n_clusters <- nrow(Radar_df)

  colors_border <- jama_colors[seq_len(n_clusters)]
  colors_in <- paste0(colors_border, "66")

  # Define o título antes do as.ggplot()
  titulo <- if (tipo == "Aumentou") {
    "Aumento de Consumo"
  } else {
    "Diminuição de Consumo"
  }

  # Guarda tudo que será usado pelo gráfico
  radar_data <- Radar
  radar_border <- colors_border
  radar_fill <- colors_in
  radar_title <- titulo

  p <- as.ggplot(
    function() {

      par(
        mar = c(1, 1, 3, 1)
      )

      radarchart(
        radar_data,
        axistype = 1,

        pcol = radar_border,
        pfcol = radar_fill,

        plwd = 3,
        plty = 1,

        cglcol = "grey70",
        cglty = 1,
        cglwd = 0.8,

        axislabcol = "grey30",
        caxislabels = seq(0, 100, 25),

        calcex = 0.9,
        vlcex = 1.0,
        cex.main = 0.8,

        vlabels = c(
          "Frutas",
          "Legumes e\nVerduras",
          "Bebidas\nAlcoólicas",
          "Produtos\nIndustrializados",
          "Doces"
        ),

        title = radar_title
      )
    }
  )

  

  return(p)
}
```

```{r}
radar_aumentou <- criar_radar(
  dados = dadosc,
  tipo = "Aumentou"
)

radar_diminuiu <- criar_radar(
  dados = dadosc,
  tipo = "Diminuiu"
)

cores_clusters <- jama_colors[1:2]

legenda <- ggplot(
  data.frame(
    cluster = factor(
      c("Cluster 1", "Cluster 2"),
      levels = c("Cluster 1", "Cluster 2")
    )
  ),
  aes(color = cluster)
) +
  geom_point(
    aes(x = 1, y = 1),
    alpha = 0
  ) +
  scale_color_manual(
    values = jama_colors[1:2]
  ) +
  guides(
    color = guide_legend(
      override.aes = list(
        alpha = 1,
        size = 4
      )
    )
  ) +
  theme_void() +
  theme(
    legend.position = "bottom",
    legend.title = element_blank(),
    legend.text = element_text(size = 12)
  )

graficos_radar <- (
  radar_aumentou + radar_diminuiu
) /
  legenda +
  plot_layout(
    heights = c(1, 0.12)
  )

graficos_radar
```

## **RESULTADOS**

##### **Clusterização:**

::: {.column width="50%"}
```{r}

tbl_summary(
    data = dadosc %>%
      select(all_of(c('Genero', 'Renda_familiar','Escolaridade')), .pred_cluster)
    ,
    by = ".pred_cluster",
    statistic = list(all_categorical() ~ "{n} ({p}%)",
                     all_continuous() ~ "{median} [{p25} - {p75}]"),
    label = list(
        Genero ~ "Gênero",
        Renda_familiar ~ "Renda familiar",
        Escolaridade ~ "Escolaridade"
    )      
) %>%
  modify_caption("Descritiva das variáveis explicativas para os Clusters") %>%
    remove_footnote_header(columns = everything())


```

:::

::: {.column width="50%"}

```{r}
tbl_summary(
    data = dadosc %>%
      select(all_of(c('Trabalha', 'Idade', 'Dificuldade_Financeira')), .pred_cluster)
    ,
    by = ".pred_cluster",
    statistic = list(all_categorical() ~ "{n} ({p}%)",
                     all_continuous() ~ "{median} [{p25} - {p75}]"),
    label = list(
        Trabalha ~ "Trabalha",
        Idade ~ "Idade (anos)",
        Dificuldade_Financeira ~ "Dificuldade financeira"
    )      
) %>%
  modify_caption("Descritiva das variáveis explicativas para os Clusters")
```

:::

## **PRINCIPAIS ACHADOS**

::: {.texto-menor}

> Foi possível identificar um recorte social tanto em quem mudou os hábitos alimentares quanto em quem mudou para bons hábitos.

- **Perfil Geral de Mudança:** Pessoas que alteraram hábitos alimentares tinham predominantemente renda média/ (R$ 1,2 mil a R$ 8,6 mil), ensino médio completo, não trabalhavam e enfrentaram dificuldades financeiras se comparadas a quem não mudou seus hábitos alimentares.

- **Comportamento Geral:** Aumento no consumo de todos os grupos alimentares analisados, com destaque para doces (aumento em mais de 50% dos casos).

:::


## **PRINCIPAIS ACHADOS**

> Impacto Econômico e Social:

- Dificuldade financeira tem relação com a diminuição no consumo de todos os alimentos.

- Maior renda e escolaridade associaram-se ao maior consumo de frutas, legumes e bebidas alcoólicas, além de menor consumo de industrializados.

## **PRINCIPAIS ACHADOS**

> Divisão dos Hábitos (Clusterização):

- **Mudanças Positivas (Bons Hábitos):** Aumento de frutas e legumes; redução/manutenção de álcool e industrializados. Perfil: maior renda, pós-graduação, mais velhos (75% até 42 anos), sem dificuldades financeiras.

- **Mudanças Negativas (Maus Hábitos):** Aumento de álcool, doces e industrializados; redução de frutas e legumes. Perfil: menor renda, escolaridade até o ensino médio, mais jovens (75% até 37 anos) e afetados financeiramente.

## **LIMITAÇÕES DO ESTUDO**

> A maior parte da base é de mulheres brancas da região sul/sudeste. Além disso, a proporção de pessoas com pós graduação é muito semelhante a proporção de pessoas com ensino médio completo. Essa amostra não é representativa para o Brasil, então a interpretação levou essa limitação em consideração.