---
title: "As mudanças de hábitos alimentares na pandemia foram para bons ou maus hábitos?"
author: "Gabriel Miranda"
format:
  revealjs:
    css: custom.css
    slide-number: true
    incremental: false
    transition: slide
    background-transition: fade
    auto-stretch: false
execute:
  echo: false
  warning: false
  message: false
---

```{r}
library(readxl)
library(dplyr)
library(tidyr)
library(ggplot2)
library(ggstats)
library(tidyverse)
library(knitr)
#library(stringr)
library(gtsummary)
library(patchwork)
library(gt)

dados0 <- read_excel("C:\\Users\\Usuario\\Desktop\\DataProjects\\quarto_archives\\DadosNutri.xlsx")

theme_gtsummary_language("pt", big.mark = ".", decimal.mark = ",")
jama_colors <- c('#374e55', '#df8f44', '#00a1d5', '#b24745')

explicativas <- c(
  'Genero', 'Raca_cor', 'Regiao', 'Renda_familiar',
  'Escolaridade', 'Trabalha', 'Idade', 'Peso', 'Dificuldade_Financeira'
)
desfechos <- c(
  'Alteracao_Pandemia', 'Frutas', 'Legumes_Verduras',
  'Bebidas_Alcoolicas', 'Produtos_Industrializados', 'Doces'
)

dados0 <- dados0 %>%
  select(all_of(explicativas), all_of(desfechos))

variaveis_estudo <- c(
  desfechos, 'Genero', 'Renda_familiar',
  'Escolaridade', 'Trabalha', 'Idade', 'Dificuldade_Financeira'
)

dados <- dados0 %>%
  filter(Alteracao_Pandemia == "Sim") %>%
  select(all_of(variaveis_estudo))

labels_desfechos <- list(
  Frutas = "Frutas",
  Legumes_Verduras = "Legumes e Verduras",
  Bebidas_Alcoolicas = "Bebidas Alcoólicas",
  Produtos_Industrializados = "Produtos Industrializados",
  Doces = "Doces"
)
```


## **INTRODUÇÃO E CONTEXTUALIZAÇÃO**

### Coleta e Origem
Dados coletados em 2022 por alunas da pós-graduação em Nutrição da Universidade Federal Fluminense (UFF).

### Amostra Coletada
Questionário online composto por 2.359 indivíduos e 15 variáveis sociodemográficas e comportamentais.

### Foco da Análise
Identificar quem alterou a alimentação na pandemia e a direção dessa alteração (hábitos saudáveis vs não saudáveis).


## **OBJETIVOS DA ANÁLISE**

### Perfil de mudança
Mapear características sociodemográficas associadas ao relato de alteração nos hábitos alimentares.

### Variação dos Grupos
Avaliar os padrões de consumo em determinados alimentos chave para se classificar a mudança de hábito.

### Clusterização
Agrupar os indivíduos via K-Means e correlacionar aos fatores socioeconômicos.


## **DADOS E VARIÁVEIS UTILIZADAS**

### Variáveis utilizadas:

- Explicativas: Genero, Raca_cor, Regiao, Renda_familiar, Escolaridade, Trabalha, Idade, Peso e Dificuldade_Financeira.
- Desfechos: Alteracao_Pandemia, Frutas, Legumes_Verduras, Bebidas_Alcoolicas, Produtos_Industrializados e Doces.
    - Bons hábitos: Frutas e Legumes_Verduras;
    - Maus hábitos: Bebidas_Alcoolicas, Produtos_Industrializados e Doces.


## **PACOTES UTILIZADOS**

- readxl
- dplyr
- ggplot2
- tidyr
- knitr
- stringr
- gtsummary
- tidyverse
- ggstats
- ggridges
- tidymodels
- tidyclust
- MASS

## **RESULTADOS**

```{r warning=FALSE, message=FALSE}
tbl_summary(
    data = dados0 %>%
      select(all_of(c('Genero', 'Renda_familiar', 'Escolaridade')), "Alteracao_Pandemia"),
    by = "Alteracao_Pandemia",
    statistic = list(all_categorical() ~ "{n} ({p}%)",
                     all_continuous() ~ "{mean} [{p25} - {p75}]"),
    label = list(
        Genero ~ "Gênero",
        Renda_familiar ~ "Renda Familiar",
        Escolaridade ~ "Escolaridade"
    )
) %>%
    modify_spanning_header(all_stat_cols() ~ "**Alteração de hábitos alimentares na pandemia**") %>%
    modify_header(label ~ "**Variáveis**") %>%
    bold_labels() %>%
    # modify_caption("Descritiva das variáveis explicativas na amostra") %>%
    modify_footnote(all_stat_cols() ~ "Variáveis qualitativas: n (%); Variáveis quantitativas: média (DP).") %>%
  add_p(
    test = list(all_categorical() ~ "chisq.test"),
    pvalue_fun = ~ style_pvalue(.x, digits = 3)
  )


```


## **RESULTADOS**

```{r warning=FALSE, message=FALSE, fig.width=5, fig.height=4 ,}
tbl_summary(
    data = dados0 %>%
      select(all_of(c('Trabalha', 'Idade', 'Dificuldade_Financeira')), "Alteracao_Pandemia"),
    by = "Alteracao_Pandemia",
    statistic = list(all_categorical() ~ "{n} ({p}%)",
                     all_continuous() ~ "{mean} [{p25} - {p75}]"),
    label = list(
        Trabalha ~ "Trabalha",
        Idade ~ "Idade (anos)",
        Dificuldade_Financeira ~ "Dificuldade financeira"
    )
) %>%
    modify_spanning_header(all_stat_cols() ~ "**Alteração de hábitos alimentares na pandemia**") %>%
    modify_header(label ~ "**Variáveis**") %>%
    bold_labels() %>%
    # modify_caption("Descritiva das variáveis explicativas na amostra") %>%
    modify_footnote(all_stat_cols() ~ "Variáveis qualitativas: n (%); Variáveis quantitativas: média (DP).") %>%
  add_p(
    test = list(all_categorical() ~ "chisq.test"),
    pvalue_fun = ~ style_pvalue(.x, digits = 3)
  )


```


## **RESULTADOS**

#### Filtrando somente que declarou alteração de hábito na pandemia e selecionando as variáveis

O objetivo do estudo é entender o perfil de quem mudou os hábitos alimentares durante a pandemia e verificar o sentido dessa mudança (bons ou maus hábito), então todas as visualizações a seguir levarão em consideração somente quem respondeu "Alteracao_Pandemia = Sim"


## **RESULTADOS**

#### Perfil sociodemográfico

:::: columns

::: {.column width="50%"}
- `r nrow(dados)` das `r nrow(dados0)` pessoas que responderam ao questionário declararam que alteraram hábitos alimentares durante a pandemia.
:::

::: {.column width="50%"}
- Renda familiar entre R$ 1.255 - R$ 8.640
- Ensino médio completo ou pós graduação
- Trabalhavam durante a pandemia
- Não passaram por dificuldades financeiras durante a pandemia
:::

::::

## **RESULTADOS**

#### Como se deu o consumo dos grupos alimentares

:::: columns

::: {.column width="33%"}
```{r warning=FALSE, message=FALSE}
# teste de aderencia dentro das variáveis para verificar 
# se as diferenças entre as categorias são significativas estatisticamente

p_aderencia <- function(data, variable, ...) {
  res <- chisq.test(table(data[[variable]]))
  tibble::tibble(p.value = style_pvalue(res$p.value, digits = 3))
}

table2 <- dados %>%
  select(
    Frutas, Legumes_Verduras
  ) %>%
  tbl_summary(
    statistic = all_categorical() ~ "{n} ({p}%)",
    digits = all_categorical() ~ c(0, 2),
    label = list(
      Frutas ~ "Frutas",
      Legumes_Verduras ~ "Legumes e Verduras"
    ),
    missing = "no"   
  ) %>%
    add_stat(fns = everything() ~ p_aderencia) %>% # <--- Adiciona o teste customizado
  modify_header(p.value ~ "**Valor-p**") %>%
  # modify_caption("Proporção das categorias nas variáveis desfecho") %>%  
  bold_labels()

table2
```
:::

::: {.column width="33%"}
```{r warning=FALSE, message=FALSE}
# teste de aderencia dentro das variáveis para verificar 
# se as diferenças entre as categorias são significativas estatisticamente

p_aderencia <- function(data, variable, ...) {
  res <- chisq.test(table(data[[variable]]))
  tibble::tibble(p.value = style_pvalue(res$p.value, digits = 3))
}

table2 <- dados %>%
  select(
    Bebidas_Alcoolicas,Produtos_Industrializados
  ) %>%
  tbl_summary(
    statistic = all_categorical() ~ "{n} ({p}%)",
    digits = all_categorical() ~ c(0, 2),
    label = list(
      Bebidas_Alcoolicas ~ "Bebidas Alcoólicas",
      Produtos_Industrializados ~ "Produtos Industrializados"
    ),
    missing = "no"   
  ) %>%
    add_stat(fns = everything() ~ p_aderencia) %>% # <--- Adiciona o teste customizado
  modify_header(p.value ~ "**Valor-p**") %>%
  # modify_caption("Proporção das categorias nas variáveis desfecho") %>%  
  bold_labels()

table2
```
:::

::: {.column width="33%"}
```{r warning=FALSE, message=FALSE}
# teste de aderencia dentro das variáveis para verificar 
# se as diferenças entre as categorias são significativas estatisticamente

p_aderencia <- function(data, variable, ...) {
  res <- chisq.test(table(data[[variable]]))
  tibble::tibble(p.value = style_pvalue(res$p.value, digits = 3))
}

table2 <- dados %>%
  select(
    Doces
  ) %>%
  tbl_summary(
    statistic = all_categorical() ~ "{n} ({p}%)",
    digits = all_categorical() ~ c(0, 2),
    label = list(
      Doces ~ "Doces"
    ),
    missing = "no"   
  ) %>%
    add_stat(fns = everything() ~ p_aderencia) %>% # <--- Adiciona o teste customizado
  modify_header(p.value ~ "**Valor-p**") %>%
  # modify_caption("Proporção das categorias nas variáveis desfecho") %>%  
  bold_labels()

table2
```


:::

::::

## **RESULTADOS**

#### Como se deu o consumo dos grupos alimentares

Os valores-p muito pequenos indicam que as proporções nas respostas são sigficativamente diferentes. Podemos observar um aumento no consumo de todos os alimentos selecionados, com destaque para Doces, onde mais de 50% relataram aumento no seu consumo.

## **RESULTADOS**

```{r}
explicativas <- c('Genero', 'Renda_familiar', 'Escolaridade', 'Trabalha', 'Dificuldade_Financeira')
desfechos    <- c('Frutas', 'Legumes_Verduras', 'Bebidas_Alcoolicas', 'Produtos_Industrializados', 'Doces')

nomes_desfechos <- c(
  "Frutas"              = "Frutas",
  "Legumes_Verduras"     = "Legumes e Verduras",
  "Bebidas_Alcoolicas"       = "Bebidas Alcoolicas",
  "Produtos_Industrializados"           = "Produtos Industrializados",
  "Doces" = "Dificuldade Doces"
)

resultados <- expand.grid(Explicativa = explicativas, Desfecho = desfechos, stringsAsFactors = FALSE) %>%
  rowwise() %>%
  mutate(
    p_valor = round(chisq.test(table(dados[[Explicativa]], dados[[Desfecho]]))$p.value, 5)
  ) %>%
  ungroup() %>%
  arrange(desc(p_valor))

relacoes_significativas <- resultados %>%
  mutate(Explicativa = factor(Explicativa, levels = explicativas)) %>%
  arrange(Explicativa, p_valor)

plot_bivariado <- function(exp, desf) {
  
  exp <- as.character(exp)
  desf_label <- nomes_desfechos[desf]
  
  ggplot(dados, aes(x = .data[[exp]],fill = .data[[desf]],by = .data[[exp]])) +
    geom_bar(position = "fill") +
    geom_text(
      stat = "prop",
      position = position_fill(0.5),
      size = 2.7
    ) +
    scale_fill_manual(
      values = jama_colors,
      name = "Mudança no consumo"
    ) +
    scale_y_continuous(
      labels = scales::percent,
      expand = expansion(mult = c(0, 0.02))
    ) +
    labs(
      title = stringr::str_wrap(
        paste("Consumo de", desf_label),
        width = 32
      ),x = NULL,y = "Proporção"
    ) +
    theme_minimal(base_size = 9) +
    theme(
      plot.title = element_text(
        size = 10,face = "bold",hjust = 0.5,margin = margin(b = 5)
      ),
      axis.text.x = element_text(
        angle = 40,hjust = 1,vjust = 1,size = 7
      ),
      axis.text.y = element_text(size = 7),
      axis.title.y = element_text(size = 8),
      panel.grid.minor = element_blank(),
      plot.margin = margin(t = 5,r = 5,b = 5,l = 5),
      legend.position = "bottom",
      legend.title = element_text(size = 8),
      legend.text = element_text(size = 7),
      legend.key.size = unit(0.4, "cm")
    )
}
# Gerar lista com os gráficos significativos ordenados
graficos <- map2(relacoes_significativas$Explicativa, 
                 relacoes_significativas$Desfecho, 
                 plot_bivariado)
```


#### Como se deu o consumo dos grupos alimentares
##### **Escolaridade:**

```{r}

(graficos[[11]] + theme(axis.text.x = element_blank()) + graficos[[13]] + labs(y="") + theme(axis.text.x = element_blank())) /
(graficos[[15]] + graficos[[12]]+ labs(y="")) +
  
  plot_layout(
    guides = "collect"
  ) &
  
  theme(
    legend.position = "bottom"
  )

```

## **RESULTADOS**

##### **Trabalho:**

```{r}

(graficos[[16]] + theme(axis.text.x = element_blank()) + graficos[[19]] + labs(y="") + theme(axis.text.x = element_blank())) /
(plot_spacer() + graficos[[17]] + plot_spacer()) 
  
  plot_layout(
    guides = "collect"
  ) &
  
  theme(
    legend.position = "bottom"
  )

```




Pudemos observar um aumento no consumo de todos os alimentos selecionados, com destaque para Doces, onde mais de 50% relataram aumento no seu consumo.

#O consumo de bebidas alcoolicas, frutas, legumes/verduras aumentou conforme aumentava a escolaridade do respondente. Além #disso, a maior proporção de 'Não tenho hábito' no consumode de produtos industrializados foi nos respondentes pós graduados.

#O consumo de bebidas alcoolicas, produtos industrializados e doces foi menor dentre as pessoas que trabalham.

O consumo de todos os alimentos selecionados diminuiu dentre que passou por dificuldades financeiras.

O consumo de todos os alimentos selecionados, exceto produtos industrializados, aumentou dentre as pessoas de maior renda familiar (mais de R$ 8640,00).

Já a distribuição das idades foi bem similar para cada categoria de consumo alimentar listada.